ACORDAO-COMPLETO-2541295

ACÓRDÃO 162/2023 ATA 4/2023 - PLENÁRIO

VISTOS, relatados e discutidos estes autos de acompanhamento da execução orçamentária e financeira da dívida pública federal relativo ao exercício de 2021;
ACORDAM os Ministros do Tribunal de Contas da União, reunidos em Sessão do Plenário, com fundamento no art. 3º da Resolução TCU 322, de 2/12/2020, ante as razões expostas pelo Relator, em:
9.1. Informar ao presidente da Comissão Mista de Planos, Orçamentos Públicos e Fiscalização do Congresso Nacional as seguintes conclusões do acompanhamento permanente da dívida:
9.1.1. no que concerne aos principais indicadores macroeconômicos de impacto na dívida foi observado que o resultado primário do governo central em 2021 foi deficitário em R$ 35,1 bilhões;
9.1.2. a Emenda Constitucional 95, de 15/12/2016 é uma variável explicativa que pode ser considerada determinante para a trajetória declinante de medidas de risco/custo da dívida a partir de dezembro de 2016; nesse sentido, a expectativa da geração de resultados primários positivos termina por determinar conjuntamente tanto o nível geral de preços quanto o custo da dívida;
9.1.3. como percentual do PIB, a melhora do resultado primário em relação ao período anterior foi considerável, passando de um déficit de 9,98% para 0,41%, em razão de aumentos nas receitas administradas (disseminados em praticamente todas as rubricas) , expressivo crescimento nas receitas não administradas pela Receita Federal e na arrecadação líquida para o Regime Geral de Previdência Social (RGPS) ; em dezembro de 2021, as receitas primárias líquidas tiveram incremento real de 19,6%, quando comparadas com os valores atualizados arrecadados em igual período do ano anterior, ao passo que as despesas tiveram decréscimo real de 17,6%;
9.1.4. na parte relacionada à taxa de câmbio nominal, em 2021, a moeda brasileira teve depreciação de 7,39% frente ao dólar americano, quando comparada as cotações de dezembro de 2020 e 2021; o IPCA, por seu turno, variou, nesse mesmo período, 10,06%, ultrapassando a meta de inflação que era de 3,75% a.a. e o limite máximo estabelecido de 5,25% a.a. Todos os indicadores impactam a dívida pública federal;
9.1.5. de acordo com o projetado na revisão do Plano Anual de Financiamento da Dívida Pública Federal para 2021, a necessidade líquida de financiamento do Tesouro Nacional no exercício seria de R$ 1.674,3 bilhões, resultado de uma necessidade bruta de R$ 1.964,8 bilhões, deduzidos os recursos orçamentários de R$ 272,5 bilhões; a execução no ano demonstrou uma necessidade líquida de financiamento de R$ 1.416,5 bilhões, valor marginalmente inferior ao disponível no colchão de liquidez da dívida pública ao final de 2020; 
9.1.6. a análise dos fatores de variação da DPF demonstrou que as emissões totalizaram R$ 1.656,7 bilhões, os resgates foram de R$ 1.501,8 bilhões e os juros apropriados foram de R$ 449,1 bilhões; a partir desses valores, a DPF variou de R$ 5.009,6 bilhões em dezembro de 2020 para R$ 5.613,7 bilhões em dezembro de 2021; as emissões líquidas da DPF (ou seja, deduzidas dos resgates) no valor de R$ 154,9 bilhões contribuíram para a cobertura de despesas primárias e permitiram a recomposição da disponibilidade de caixa do Tesouro Nacional;
9.1.7. pela programação do PAF, o estoque da DPF apurado ao final de 2020, de R$ 5.009,6 bilhões, deveria crescer em 2021 para um intervalo entre R$ 5.500 bilhões e R$ 5.800 bilhões; a DPF cresceu R$ 604 bilhões e permaneceu abaixo do limite superior desse intervalo previsto; a variação incorporou tanto as emissões líquidas de R$ 154,9 bilhões quanto a apropriação de juros no valor de R$ 449,1 bilhões; no resultado consolidado do ano para a DPMFi, as emissões superaram os resgates em R$ 163,1 bilhões, o que corresponde a uma redução na taxa anual de refinanciamento para 111%, em 2021; essa taxa havia sido de 143%, no ano anterior;
9.1.8. a razão dívida/PIB (DPF) diminuiu de 67,1% para 64,7% entre janeiro a dezembro de 2021; a redução de 2,4 p.p. nesse indicador decorre, em boa medida, da recuperação da economia brasileira em 2021 e da variação nominal positiva do PIB; o prazo médio da DPF, que era de 3,57 anos em dezembro de 2020, aumentou para 3,84 ao final de 2021; o percentual de títulos vincendos em 12 meses, que era de 23,3%, ao final do primeiro semestre de 2021, diminuiu para 21%; a composição da dívida por indexadores (prefixados, índice de preços, taxa flutuante e câmbio) ficou dentro do limite do PAF revisado;
9.1.9. quanto ao custo da dívida, as taxas de longo prazo aumentaram, em face dos efeitos da pandemia no primeiro semestre e, de forma mais acentuada no segundo; adicionalmente, o movimento da taxa básica de juros Selic e seus reflexos na curva de juros doméstica foram fatores impactantes, que se aliaram ao efeito das variações cambiais sobre a dívida externa; o custo médio das emissões de DPMFi aumentou de 4,44% a.a. para 8,49% a.a., em dezembro de 2021, e o custo médio do estoque subiu 50 pontos base (0,5%) , alcançando 8,9%;
9.2. no que concerne às receitas de endividamento e sua utilidade, foi possível chegar às seguintes conclusões:
9.2.1. a maioria das receitas obtidas por meio do endividamento público em 2021 teve origem na emissão de títulos públicos (dívida mobiliária federal) ;
9.2.2. a taxa de refinanciamento da dívida foi de 111% em 2021, sendo que taxas superiores a 100% estão relacionadas à necessidade de mitigar riscos de refinanciamento da dívida por meio do reforço da reserva de liquidez, principalmente diante de momentos de volatilidade do mercado;
9.2.3. o governo federal disponibilizou cerca de R$ 2.236,4 bilhões em dotações orçamentárias para dívida pública, dos quais R$ 270,1 bilhões deixaram de ser executados (empenhados) . Contudo, por serem despesas financeiras, a não execução de despesas da dívida não impacta o limite de despesas primárias definido pela regra do Teto de Gastos;
9.2.4. os pagamentos do principal da dívida junto ao Bacen (R$ 381,2 bilhões) foram custeados com recursos originários do resultado do próprio Banco Central (R$ 360,2 bilhões) e com a emissão direta de títulos públicos/permuta, (R$ 21 bilhões) . Esses valores não entram no cálculo da necessidade de financiamento do governo federal, haja vista que não são pagos por meio da emissão de títulos em mercado;
9.2.5. a maior parte das receitas obtidas com o endividamento público foi destinada ao pagamento da própria dívida e seus juros e encargos, somando cerca de R$ 1.670,96 bilhões (93,5%) das receitas de endividamento aplicadas em 2021;
9.2.6. as outras despesas pagas com receitas de endividamento representam R$ 115,63 bilhões, ou seja, 6,5% das receitas de endividamento aplicadas em 2021, sendo que, desse total, R$ 43,8 bilhões foram destinados ao pagamento do Auxílio Emergencial 2021 (Covid-19) e R$ 32,48 bilhões ao pagamento de benefícios da previdência urbana; foram executadas em 2021, R$ 113,6 bilhões no pagamento de despesas primárias por meio de recursos orçamentários, sendo que a previsão inicial era de R$ 468,2 bilhões;
9.2.7. o menor financiamento de despesas primárias de custeio, por meio do endividamento público, é um cenário desejável, já que isso não pressiona ainda mais a relação Dívida/PIB e contribui para a correção da trajetória da dívida para níveis sustentáveis;
9.2.8. os pagamentos da dívida com outras fontes superaram em R$ 175,53 bilhões os pagamentos de outras despesas realizadas com receitas de endividamento. Portanto, na prática, não houve financiamento de outras despesas públicas com recursos da dívida em 2021. Esse financiamento da dívida por meio de fontes desvinculadas contribuiu para a preservação da reserva de liquidez e, consequentemente, para a mitigação dos riscos de refinanciamento da dívida pública, notadamente em momento de volatilidade dos mercados, como foi o caso de 2021;
9.3. no que concerne à reserva de liquidez da dívida, foi possível observar que:
9.3.1. o governo federal iniciou o exercício financeiro de 2021 com um saldo de R$ 881,28 bilhões, alcançando 31 de dezembro de 2021 com um montante de R$ 1.185,89 bilhões. Esse saldo é composto principalmente por receitas de emissão de títulos públicos (R$ 939,94 bilhões) ;
9.3.2. durante o exercício financeiro de 2021, a reserva se recuperou das constantes quedas que ocorreram no exercício de 2020. Isso se deu por conta da maior emissão de títulos públicos combinada com os seguintes fatores: I) desvinculação de recursos de fundos (R$ 162 bilhões) , por meio da Emenda Constitucional 109/2021; II) pagamentos antecipados do BNDES (R$ 63 bilhões) ; III) menor necessidade de financiamento do governo;
9.4. entre dezembro de 2020 e o mesmo mês de 2021, a DBGG diminuiu 4,32% em relação ao saldo atualizado do ano anterior; da mesma maneira, para o mesmo período, houve uma queda de 8,3 p.p na relação da DBGG com o PIB, saindo da proporção de 88,59% para 80,29%; em termos nominais, a redução da DBGG foi causada pelo aumento da dívida mobiliária em mercado e pela diminuição das operações compromissadas do Bacen;
9.5. ao longo dos últimos dez anos, as operações compromissadas cresceram tanto em volume quanto em representatividade da DBGG, exceto em 2014 e 2021; em dezembro de 2010, elas somavam R$ 552,79 bilhões (valores inflacionados pelo IPCA a dezembro de 2021) e representavam 14,35% da DBGG; em dezembro de 2021, elas somaram a R$ 981,44 bilhões e representam 14,08% da DBGG; em relação ao PIB as operações compromissadas representavam 7,43% em dezembro DE 2010, ao passo que, em dezembro de 2021, representavam 11,31%;
9.6. ao longo dos últimos oito anos, a DLSP cresceu tanto em volume quanto em representatividade do PIB; em dezembro de 2013 (ponto mais baixo da série analisada) , ela somava R$ 2.608,71 bilhões (valores inflacionados pelo IPCA a dezembro/2021) e representava 48,93% do PIB, ao passo que, em dezembro de 2021, ela chegou a R$ 4.966,92 bilhões e representa 57,54% do PIB;
9.7. encaminhar cópia desta deliberação, acompanhada do Relatório e do Voto, à Secretaria Especial do Tesouro e Orçamento, à Secretaria do Tesouro Nacional, à Secretaria de Orçamento Federal, do Ministério da Economia, e ao Banco Central do Brasil;
9.8. arquivar o presente processo, nos termos do art. 169, inciso V, do Regimento Interno do TCU.

Relatório de acompanhamento da execução orçamentária e financeira da Dívida Pública Federal (DPF) no exercício de 2021.

Banco Central do Brasil; Ministério da Economia.

3. Interessados/Responsáveis: não há.

13.1. Ministros presentes: Bruno Dantas (Presidente), Walton Alencar Rodrigues, Benjamin Zymler, Aroldo Cedraz (Relator) e Antonio Anastasia.
13.2. Ministros-Substitutos convocados: Augusto Sherman Cavalcanti, Marcos Bemquerer Costa e Weder de Oliveira.

AROLDO CEDRAZ

Transcrevo, a seguir, o corpo do relatório de acompanhamento produzido no âmbito da Semag (peça 53) :
1. INTRODUÇÃO
1.1 Deliberação e Objetivo
Cuidam os autos de Acompanhamento Permanente da gestão da dívida pública federal (DPF) , em que se avalia a execução orçamentária e financeira da DPF no ano de 2021, em face das informações constantes do Plano Anual de Financiamento (PAF) e do Relatório Anual da Dívida (RAD) , elaborados pela Secretaria do Tesouro Nacional (STN) , entre outras fontes governamentais de dados econômico-financeiros, todos do exercício de 2021. 
Analisam-se também os principais agregados e indicadores de vulnerabilidade e de sustentabilidade do endividamento brasileiro no período, conforme indicado no registro Fiscalis 11/2022 e Portaria de Fiscalização - Semag nº 43, de 11/2/2022 (peça 3) . Também são apreciadas a evolução da Dívida Bruta do Governo Geral (DBGG) e da Dívida Líquida do Setor Público (DLSP) , com a abertura dos seus principais componentes numa série histórica atualizada do último decêndio.
O presente acompanhamento subsidiará o Relatório e Parecer Prévio sobre as Contas do Presidente da República, referente ao exercício de 2021, nos termos do Acórdão 3144/2020-TCU-Plenário (TC Processo 035.382/2020-1) , de relatoria do ministro Aroldo Cedraz. 
1.2 Visão Geral do Objeto
Referencial conceitual
De acordo com o Guia sobre Auditoria da Dívida Pública (GUID 5250 - Guidance on the Audit of Public Debt) da Intosai, (International Organization of Supreme Audit Institutions) , "uma definição ampla de dívida responde às seguintes questões: Quais órgãos e entidades em um país assumem dívidas? Quais conceitos ou instrumentos constituem dívida em um país e como ela é compilada?". Em geral, a dívida pública inclui passivos domésticos e externos e outros compromissos incorridos diretamente por entes e órgãos públicos.
A depender da estrutura conceitual e normativa de cada país, esses compromissos podem incluir títulos e valores mobiliários, empréstimos bancários, arrendamentos de longo prazo, garantias dadas pelo governo, emissões da moeda doméstica ou passivo da Autoridade Monetária, valores de regimes de poupança pública, empréstimos de governos estrangeiros e de organismos internacionais ou multilaterais, passivos decorrentes de fundos de pensão e de cuidados com a saúde pública e fornecedores ou contas a pagar.
O Guia sobre Auditoria da Dívida Pública (GUID 5250) da Intosai ainda define o gerenciamento da dívida pública como o processo de formular e executar uma estratégia para administrar a dívida de modo a levantar o montante requerido de financiamento ao mais baixo custo possível no médio e longo prazo, consistente com um grau prudente de risco. Em consonância com essa conceituação, os objetivos do gerenciamento da dívida são atender aos requerimentos de empréstimos do governo; tomar emprestado ao menor custo possível nos horizontes de médio e longo prazo; manter um grau prudente de risco na carteira de dívida; e, atender a quaisquer outros objetivos estabelecidos pelo governo, tais como o desenvolvimento e manutenção de um mercado eficiente para os valores mobiliários de dívida do governo.
A Dívida Pública Federal corresponde à soma da dívida mobiliária pública federal interna (DPMFi) com a dívida pública federal externa, mobiliária (DPMFe) e contratual. Tem por objetivo suprir as necessidades de financiamento do governo federal, presente e pretéritas. É usada, adicionalmente, para desenvolver uma estrutura a termo da taxa de juros interna e externa, em reais, em dólares e em euros. Abrange os títulos em mercado, inclusive os encargos do Banco Central, não contabiliza ativos e seu estoque é apurado pela taxa interna de retorno das emissões como taxa de desconto para a determinação do valor presente dos títulos.
Gestão da Dívida Pública Federal
Como é sabido, a Dívida Pública Federal é a dívida contraída pelo Tesouro Nacional junto ao mercado financeiro e organismos multilaterais para financiar o deficit orçamentário do Governo Federal. Incluem-se nela, além da cobertura do deficit (emissão de títulos) , o refinanciamento da própria dívida (como se trocasse títulos de vencimento curto por títulos com prazo de vencimentos mais longos) e a realização de operações com finalidades específicas definidas em lei. 
Em relação à moeda na qual ocorrem seus fluxos de recebimento e pagamento, a DPF é classificada como interna ou externa. Quando os pagamentos e recebimentos são realizados na moeda corrente em circulação no país (o real - R$) , a dívida é chamada de interna. Por sua vez, quando tais fluxos financeiros ocorrem em moeda estrangeira, usualmente o dólar norte-americano, a dívida é classificada como externa.
Atualmente, toda a DPF em circulação no mercado nacional é paga em real e captada por meio da emissão de títulos públicos, sendo por essa razão definida como Dívida Pública Mobiliária Federal Interna (DPMFi) . Já a dívida existente no mercado internacional é paga em outras moedas que não o real e tem sido captada tanto por meio da emissão de títulos quanto por contratos, sendo por isso definida como Dívida Pública Federal Externa (DPFe) .
No Brasil, o órgão central do Sistema de Administração Financeira Federal é a Secretaria do Tesouro Nacional, conforme dispõe o Decreto 3.590, de 6/9/2000, à qual compete, por meio da Subsecretaria da Dívida Pública, o exercício das atribuições estabelecidas nos incisos IV a VII do art. 12 da Lei 10.180/2001, in verbis: 
Art. 12. Compete às unidades responsáveis pelas atividades do Sistema de Administração Financeira Federal: 
 (...) 
IV - gerir a dívida pública mobiliária federal e a dívida externa de responsabilidade do Tesouro Nacional; 
V - controlar a dívida decorrente de operações de crédito de responsabilidade, direta e indireta, do Tesouro Nacional; 
VI - administrar as operações de crédito sob a responsabilidade do Tesouro Nacional; 
VII - manter controle dos compromissos que onerem, direta ou indiretamente, a União junto a entidades ou organismos internacionais; 
Responsável direta pela gestão da dívida, a Subsecretaria da Dívida Pública subdivide-se em:  (a) Coordenação-Geral de Operações da Dívida Pública (Codip) , que executa a função de front office no gerenciamento da dívida pública; é a unidade responsável pelo desenvolvimento de estratégias de curto prazo, relacionadas a emissões de títulos nos mercados interno e externo, leilões no mercado doméstico e colocações no mercado externo, e operações estruturadas; (b) Coordenação-Geral de Planejamento Estratégico da Dívida Pública (Cogep) , que executa a função de midle office no gerenciamento da dívida pública; é a unidade responsável pelo desenvolvimento de estratégias de médio e longo prazo, gerenciamento de risco, acompanhamento do cenário macroeconômico e relacionamento com investidores domésticos e externos; (c) Coordenação-Geral de Controle da Dívida Pública (Codiv) , responsável por executar a função de back office no gerenciamento da dívida; ela registra contabilmente e extracontabilmente as operações, controla, efetua os pagamentos e realiza o acompanhamento financeiro e orçamentário das dívidas interna e externa; também gera suas estatísticas oficiais e elabora a proposta orçamentária para atender aos compromissos da dívida pública federal.
Plano Anual de Financiamento
O PAF é um documento elaborado e divulgado pela Secretaria do Tesouro Nacional que declara a estratégia de financiamento da DPF em mercado e contempla as diretrizes e os parâmetros para sua gestão ao longo do ano. O estoque da DPF, sua composição e estrutura de vencimentos estão delineados para o curto prazo no PAF do exercício. O caminho entre o curto prazo, ou posição do final do exercício, e a estrutura ideal de longo prazo consiste no escopo do planejamento de médio prazo.
De acordo com o PAF 2021, o exercício de médio prazo consiste em projetar estratégias de emissões de títulos para os dez anos seguintes, supondo diferentes cenários. Essas estratégias resultam em projeções da trajetória da composição e da estrutura de vencimentos da DPF no médio prazo. O planejamento de médio prazo é essencial para verificar a aderência das estratégias de curto prazo aos objetivos de longo prazo.
As condições de incerteza da economia brasileira e de demanda dos títulos públicos ainda impõem uma composição e estrutura de vencimentos de curto prazo, ou de final de exercício, distantes daqueles objetivos mais alongados. A composição ideal para a DPF no longo prazo, que havia sido publicada no "Quadro 6 Composição desejada para a DPF no longo prazo", no PAF2021 (disponível em https://sisweb.tesouro.gov.br/apex/f?p=2501:9::::9:P9_ID_PUBLICACAO:37048) foi republicada no Quadro 5 do PAF2022 sem alterações.
Com relação aos prazos, os intervalos indicativos especificados no PAF 2021 (originais e após a revisão feita em 26/5/2021) , com alguns dados acrescentados com base no Relatório Anual da Dívida (RAD2021) , constam da tabela a seguir:
Tabela 1 - Indicadores Originais e Revisados do PAF2021 e Indicadores do RAD2021
Em bilhões R$
	Indicadores DPF
	dez/20
	31/12/2021 (A) 
	Limites do PAF/2021
	Revisões do PAF/2021

				Mínimo (B) 
	Máximo (C) 
	Mínimo (B) 
	Máximo (C) 

	Estoque (R$ bilhões) 
	5.009,6
	5.613,7
	5.600,0
	5.900,0
	5.500,0
	5.800,0

	Composição (% da DPF) 

	   Prefixado
	34,78
	28,90
	38,00
	42,00
	31,00
	35,00

	   Índice de preços
	25,30
	29,30
	24,00
	28,00
	26,00
	30,00

	   Taxa flutuante
	34,81
	36,80
	28,00
	32,00
	33,00
	37,00

	   Câmbio
	5,11
	4,96
	3,00
	7,00
	3,00
	7,00

	Estrutura de Vencimentos

	   % vincendo em 12 meses
	27,60
	21,00
	24,00
	29,00
	22,00
	27,00

	   Prazo médio (anos) 
	3,57
	3,84
	3,20
	3,60
	3,40
	3,80

	   Vida Média (anos) 
	4,83
	5,15
				
	Custo Médio (%) 

	   Est acum últ 12 meses (DPF) 
	8,37
	8,90
	-
	-
	-
	-

	   Das emissões em of pública
	4,44
	8,49
	-
	-
	-
	-

	Fonte: Secretaria do Tesouro Nacional (PAF/2021; RAD 2021 e RMD 12/2021) 
		
Esses dados servirão de parâmetros para avaliação do desempenho da gestão da dívida, ao longo de 2021, nos capítulos seguintes do presente acompanhamento, constituindo-se, assim, em metas indicativas de desempenho para a Secretaria do Tesouro Nacional. Importante observar que uma estrutura de maturação menos arriscada da dívida pressupõe um aumento do prazo médio, uma redução do percentual vincendo em doze meses, uma emissão de títulos de maior prazo e uma menor participação de títulos com taxas flutuantes, uma vez que esse formato de indexação expõe a dívida pública às variações da taxa Selic. A tabela 2 apresenta os títulos de referência propostos no PAF 2021, com sua estrutura de indexação, juros e prazos de vencimento.
A STN toma recursos emprestados com a emissão de títulos para financiar o deficit público federal (diferença entre o gasto e a arrecadação) , o que inclui o pagamento de juros sobre a dívida em mercado e o refinanciamento da dívida vincenda, e de outras despesas primárias. Além disso, o Tesouro pode acumular recursos para formação do colchão (ou reserva) de liquidez a partir da venda de títulos em momentos de menor custo para antecipar-se aos resgates previstos em períodos de menor demanda por esses instrumentos financeiros.
Em função desses ajustes na estratégia de financiamento, conforme especificado no Quadro 1 do sítio eletrônico da STN, que especifica o cronograma de leilões para o ano de 2021, três novos títulos de referência foram introduzidos. As LTNs com prazo de vencimento em janeiro e julho de 2022 e a LFT de setembro de 2022 criaram vértices em relação aos inicialmente propostos no primeiro trimestre de 2021. Eles foram emitidos em leilões tradicionais de venda e têm vencimentos posteriores a 2021.
Tabela 2 - Títulos de referência ofertados em 2021
	Título
	Referência
	Vencimento
	Indexador
	Cupom de juros

			1º trim
	2º trim
	3º trim
	4º trim
		
	LTN
	6 meses
	01/out/21
	*01/jan/22
	01/abr/22
	01/abr/22
	Prefixado
	Não há

		12 meses
	01/abr/22
	*01/jul/22
	01/out/22
	01/out/22
		
		24 meses
	01/jan/23
	01/jan/23
	01/jul/23
	01/jul/23
		
		48 meses
	01/jul/24
	01/jul/24
	01/jan/25
	01/jan/25
		
	LFT
	1 ano
	01/mar/22
	*01/set/22
	01/set/23
	01/set/23
	Taxa Selic
	Não há

		6 anos
	01/mar/27
	01/mar/27
	01/set/27
	01/set/27
		
	NTN-F
	6 anos
	01/jan/27
	01/jan/27
	01/jan/27
	01/jan/27
	Prefixado
	10% ao ano, pagos semestralmente

		8 anos
	01/jan/29
	01/jan/29
	-
	-
		
		10 anos
	01/jan/31
	01/jan/31
	01/jan/31
	01/jan/31
		
	NTN-B
	3 anos
	15/ago/24
	15/ago/24
	15/ago/24
	15/ago/24
	IPCA
	6% ao ano, pagos semestralmente

		5 anos
	15/ago/26
	15/ago/26
	15/ago/26
	15/ago/26
		
		7 anos
	15/ago/28
	15/ago/28
	15/ago/28
	15/ago/28
		
		10 anos
	15/ago/30
	15/ago/30
	15/ago/30
	15/ago/30
		
		20 anos
	15/ago/40
	15/ago/40
	15/ago/40
	15/ago/40
		
		35 anos
	-
	15/mai/55
	15/mai/55
	15/mai/55
		
		40 anos
	15/mai/55
	-
	-
	-
		
Fonte: Secretaria do Tesouro Nacional.
O ponto de partida do PAF 2021 é a estimativa das necessidades bruta e líquida de financiamento do governo federal para o exercício. A necessidade bruta decorre do somatório de: (1)  Vencimentos, em 2021, da DPF (Dívida Pública Mobiliária Interna, Dívida Pública Mobiliária e Externa e Encargos do Bacen) ; (2) Despesas Primárias de 2021 a serem pagas com recurso proveniente da emissão de títulos; (3) Honras e garantias de 2021. Uma vez subtraídos desse montante os recursos orçamentários destinados ao pagamento da DPF, obtém-se a necessidade líquida de financiamento.
O conceito de necessidade de financiamento utilizado no PAF considera apenas receitas e despesas que ocorrerão durante o ano. Como a gestão da dívida dispõe de uma reserva de liquidez, o indicador não deve ser visto como o volume de emissão de títulos a ser realizado ao longo do ano. O PAF traz uma visão ex ante da necessidade de financiamento, que do lado das receitas considera apenas as fontes que ingressarão no próprio ano de 2021. Ou seja, esse indicador não inclui, por definição, receitas decorrentes do superavit financeiro, obtidas em exercícios anteriores, que compõem as disponibilidades de caixa para pagar dívida.
Dessa forma, a necessidade líquida deve ser interpretada como o montante que o Tesouro Nacional deveria emitir de maneira a manter constante a reserva de liquidez (colchão) disponível para pagar dívida. Essa reserva de liquidez representa importante elemento de mitigação de riscos. Assim, o volume financeiro captado ao longo do ano poderá ser igual, maior ou menor do que a necessidade líquida de financiamento, a depender das condições de mercado.
1.3 Questões de Auditoria
Com vistas ao alcance do objetivo do acompanhamento, foram formuladas as onze questões de auditoria apresentadas no resumo desta instrução, as quais se encontram devidamente detalhadas na Matriz de Planejamento (peça 49) e são analisadas no capítulo 2 a seguir.
1.4 Metodologia e Limitações
A metodologia do trabalho consistiu, inicialmente, na comparação das métricas estabelecidas no PAF para o exercício com os resultados alcançados no ano de 2021; foram realizadas consultas no Tesouro Gerencial para acompanhar os ingressos e saídas do colchão de liquidez da dívida; as previsões de receitas com emissão e despesas com amortização e pagamento de juros foram confrontadas com os valores efetivamente realizados; foi acompanhada a utilização dos recursos provenientes do endividamento; foram feitas consultas ao Sistema Integrado de Planejamento e Orçamento (SIOP) e verificado como se comportaram os indicadores de vulnerabilidade e de sustentabilidade da DPF.
Além disso, informa-se que é instruído conforme orientações contidas no art. 4º da Resolução-TCU 322/2020, nas normas de Auditoria do Tribunal e considera as diretrizes e guias editados pela Organização Internacional das Entidades Fiscalizadoras Superiores (Intosai) .
1.5 Volume de Recursos Fiscalizados
O volume de recursos fiscalizados alcançou o montante de R$ 1.416,5 bilhões, concernentes à necessidade líquida de financiamento da dívida pública federal. A Figura 1, exposta no parágrafo 39, relaciona a previsão das receitas e a estimação das despesas para 2021, segundo o PAF 2021.
2. EXAME TÉCNICO
2.1 Indicadores macroeconômicos de impacto na dívida pública
Q1.	Quais são as principais ações e fenômenos fiscais, monetários, cambiais, financeiros, contábeis e patrimoniais que impactaram a trajetória da dívida pública em 2021?
A dívida pública federal variará ao longo do exercício em razão do:
 (1) resultado primário do governo federal; 
 (2) variação do câmbio, para o caso da dívida pública federal externa;
 (3) IPCA, que é a inflação; e
 (4) taxa Selic (juros) .
Dessa forma, o presente capítulo destinar-se-á a apresentar esses indicadores macroeconômicos de impacto na dívida pública. Quando apropriado e de forma a permitir comparabilidade entre os exercícios também serão usados índices relativos ao percentual do Produto Interno Bruto (PIB) .
Os parâmetros macroeconômicos relevantes com impacto sobre a dívida da grade de parâmetros da Secretaria de Política Econômica em 2021 estimaram um resultado primário de R$ 155,4 bilhões, inferior ao estabelecido na lei de diretrizes orçamentárias, de R$ 250 bilhões; PIB (nominal) de R$ 8.636,31 bilhões; IPCA acumulado de 5,9% a.a.; taxa over Selic acumulada no ano de 3,76%; e, taxa de câmbio média (R$/US$) de 5,20. Vejam-se a seguir os resultados desses parâmetros em 2021.
Resultado Primário
O resultado fiscal no ano de 2021 totalizou um deficit primário de R$ 35,1 bilhões (equivalente a 0,4% do PIB) frente a um deficit de R$ 743,3 bilhões em 2020 (em valores nominais) ou 9,98% do PIB. O deficit de 2021 foi composto por um superavit de R$ 212,3 bilhões do Tesouro Nacional e do Banco Central e por um deficit de R$ 247,3 bilhões na Previdência Social (RGPS) .
Esse resultado demonstra o efeito da recuperação da atividade econômica e da arrecadação, aliados à desvinculação de receitas de fundos, autorizada pela Emenda Constitucional nº 109/2021, e ao retorno, para os cofres do Tesouro Nacional, de recursos que haviam sido transferidos às instituições financeiras oficiais de fomento, em cumprimento à determinação contida nos Acórdãos 56/2021 e 3.162/2021, ambos do Plenário dessa Corte de Contas. 
Gráfico 1- Resultado Primário do Governo Central¹
R$ milhões
¹ Valores atualizados pelo IPCA a dezembro de 2021 e em percentual do PIB.
Fonte: Banco Central do Brasil.
O desempenho deve-se a aumentos nas receitas administradas disseminadas por praticamente todas as rubricas. Houve também expressivo crescimento nas receitas não administradas pela Receita Federal e na arrecadação líquida para o Regime Geral de Previdência Social (RGPS) . 
No concernente às despesas, destacam-se as reduções (menores gastos) com: (a) créditos extraordinários, apoio financeiro a Estados e Municípios e subsídios e subvenções, estas todas associadas no ano anterior ao enfrentamento das consequências econômicas e sociais decorrentes do estado de emergência causado pela pandemia do coronavírus (Covid-19) ; (b) abono salarial e seguro-desemprego; e (c) pessoal e encargos sociais.
Gráfico 2- Receitas Primárias Líquidas X Despesas Primárias Totais¹
R$ milhões
¹ Valores atualizados a dezembro de 2021.
Fonte: Secretaria do Tesouro Nacional.
Importante observar, ainda, que o Tribunal realizou acompanhamento referente ao segundo quadrimestre de 2021 (Relatório de Gestão Fiscal - RGF) , consubstanciado no TC Processo 040.742/2021-0, de relatoria do ministro Aroldo Cedraz, em que se avaliou o impacto da Covid 19 nas despesas orçamentárias, nos benefícios tributários, financeiros e creditícios, no resultado primário e no endividamento público. O acompanhamento foi repetido ao final do 2º quadrimestre de 2021.
Taxa de Câmbio
A Dívida Pública Federal externa é impactada pela variação cambial. Em 2021, a moeda brasileira sofreu depreciação frente ao dólar americano, variando 7,39%, quando comparadas as cotações de venda de 31/12/2020 (R$ 5,1961) e 31/12/2021 (R$ 5,5799) . A moeda norte-americana teve um ano de forte volatilidade sobre o real. No dia 9 de março, atingiu a máxima nominal de R$ 5,79. Já o pico de baixa no ano foi em 24 de junho, quando o dólar fechou em R$ 4,90. No entanto, a desvalorização foi bem menor que a ocorrida em 2020.
Gráfico 3- Taxa de câmbio nominal - Cotação de venda
Fonte: Banco Central do Brasil.
Taxa de Inflação
Conforme apresentado no Gráfico 4, alguns títulos de referência ofertados em 2021, tais como os seis vértices de NTN-B, são indexados pelo IPCA e têm seus preços acrescidos de um prêmio nominal relativo aos respectivos prazos de vencimento. Esse índice de preços do IBGE variou 10,06% em 2021, bem acima da meta de inflação que era de 3,75% a.a. e do limite máximo estabelecido de 5,25% a.a.
Gráfico 4- Preços - IPCA e meta para a inflação
Fonte: Banco Central do Brasil
Taxa Selic
A Selic é a taxa básica de juros da economia e o principal instrumento de política monetária utilizado pelo Banco Central para controlar a inflação. Ela influencia todas as taxas de juros do país, como as taxas de juros dos empréstimos, dos financiamentos e das aplicações financeiras. Conforme visto na tabela 2, os títulos emitidos com vencimento para cinco vértices das LFTs são indexados pela taxa Selic, cuja variação contribui para elevação da dívida em maior ou menor proporção.
A taxa Selic refere-se à taxa de juros apurada nas operações de empréstimos de um dia entre as instituições financeiras que utilizam títulos públicos federais como garantia. O Bacen opera no mercado de títulos públicos para que a taxa Selic efetiva esteja em linha com a meta da Selic definida na reunião do Comitê de Política Monetária do Bacen (Copom) . Em 1/1/2021, a meta para a taxa Selic era de 2,00%, ao passo que em 31/12/2021 essa meta havia sido aumentada para 9,25% buscando enfrentar, ainda que de modo insuficiente, o choque de preços ao consumidor em curso no período.
Gráfico 5- Metas para a taxa Selic

                          Fonte: Banco Central do Brasil
2.2. Operações da Dívida Pública Federal
Q2.	Qual foi o impacto da necessidade líquida de financiamento, dadas as condições de mercado e a administração de ativos e passivos pelo gestor da dívida, sobre a métrica de risco de refinanciamento/custo da DPF no exercício de 2021 e em sua trajetória de longo prazo?
Plano Anual de Financiamento e Relatório Anual de Financiamento
De acordo com o projetado no Plano Anual de Financiamento da Dívida Pública Federal para 2021 (relatório emitido pela Secretaria do Tesouro Nacional - STN) , a necessidade líquida de financiamento do Tesouro Nacional no exercício seria de R$ 1.674,3 bilhões, resultado de uma necessidade bruta de R$ 1.946,8 bilhões, deduzidos os recursos orçamentários de R$ 272,5 bilhões. No entanto, conforme Relatório Anual da Dívida de 2021, os valores tiveram os seguintes montantes, conforme figura abaixo, obtida junto à STN.
Figura 1 - Necessidade de Financiamento da DPF
Fonte: Relatório Anual da Dívida (RAD 2021) 
Os objetivos de curto prazo explicitados no PAF são o elo entre o planejamento de médio e de longo prazo, dadas as condições de mercado. Nesse sentido, importa apresentar uma métrica ingênua de risco/custo para o Tesouro Nacional, representados pelo risco de refinanciamento (vida média) e custo acumulado em 12 meses da DPF. Elas permitem conectar diretamente a política de emissões do gestor da dívida, dadas as condições de mercado e as disponibilidades do colchão de liquidez, ao desfecho de longo prazo alcançado nos quinze anos findos no ano de 2021. O adjetivo usado na métrica tem o propósito de esclarecer que não foi usado o conceito predominante na literatura (weighted average maturity) .
Gráfico 6- Custo médio acumulado em 12 meses x Vida média da DPF
Fonte: Elaboração própria a partir de dados publicados pela STN.
É possível observar no Gráfico 6 um comportamento errático das métricas, mas com duas linhas de tendência, antes e depois de dezembro de 2015, período crítico de recessão econômica. A média e o desvio-padrão do custo médio anualizado em 12 meses nos dois períodos (2007-2014 e 2015-2021) são, respectivamente, de 12,03% e 1,83%; e de 10,60% e 2,71%. Esses valores mostram uma diminuição de custo de 143 pontos base no período mais recente, mesmo com o choque na economia propiciado pela pandemia. As médias da vida média em anos dos dois períodos são iguais a 5,93 e 5,71, e os desvios padrão são iguais a 0,56 e 0,64.
Importa ressaltar informação constante do TC-Processo 025.956/2021-3 (acompanhamento da dívida no final de junho último) , em que se consignou o seguinte:
36.  Existe um crescente consenso na literatura que o gerenciamento da dívida deve ser integrado em uma estrutura macroeconômica mais ampla (WHEELER, G. Sound practice in government debt management, Washington: World Bank, 2004) . Ele levou à construção de uma estrutura analítica sobre o gerenciamento da dívida como uma política distinta e com objetivos diferentes dos pretendidos pelas políticas monetária e fiscal (TOGO, E. Coordinating public debt management with fiscal and monetary policies: an analytical framework, Washington: World Bank, 2007) .
37.  Outra conformidade analítica é a compreensão da necessidade de coordenação entre essas políticas e de que a abordagem de gestão de ativos e passivos é útil na identificação e gerenciamento de riscos na carteira de dívida do governo. Portanto, além da variação da inflação no período, que determina o custo real do endividamento público, a instituição do novo regime fiscal, com a Emenda Constitucional 95, de 15/12/2016 é uma variável explicativa considerada determinante para a trajetória das medidas de risco/custo consideradas. Nesse sentido, a expectativa da geração de resultados primários positivos termina por determinar conjuntamente tanto o nível geral de preços quanto o custo da dívida.
Dessa forma, o gerenciamento da dívida tem como dado o resultado primário projetado na lei de diretrizes orçamentárias de cada exercício. Ela considera na gênese do PAF um conjunto de despesas primárias a serem financiadas com emissão de títulos. Conforme a tabela 3 na sequência, que apresenta os fatores de variação da DPF em 2021, as emissões totalizaram R$ 1.656,7 bilhões. Nesse valor estão incluídas as emissões e trocas da DPMFi em oferta pública, emissões diretas da DPMFi, bem como as emissões da DPFe.
Segundo o RAD 2021, o estoque da DPF cresceu R$ 604,0 bilhões, ou seja, aproximadamente 12,1% em relação a 2020. A variação incorporou tanto as emissões líquidas de R$ 154,9 bilhões quanto a apropriação de juros no valor de R$ 449,1 bilhões, como aponta a Tabela 3.
No resultado consolidado do ano para a DPMFi, as emissões superaram os resgates em R$ 163,1 bilhões, considerando apenas as emissões e resgates com impacto na liquidez, o que corresponde a uma redução na taxa anual de refinanciamento de 111%, em 2021. Essa taxa havia sido de 143%, no ano anterior.
Destaca-se ainda que em 2021 foram recebidos do BNDES R$ 75,8 bilhões, dos quais, R$ 12,8 bilhões referentes ao fluxo ordinário de pagamentos devido (já previstos no PAF 2021) e R$ 63,0 bilhões referentes ao pagamento antecipado dos contratos. Os recursos provenientes dos pagamentos antecipados do BNDES são exclusivos para o pagamento da dívida pública. Em 2021, tais recursos não foram utilizados, principalmente em razão do direcionamento da desvinculação de recursos de fundos públicos para pagamento da DPF.
Os resgates de R$ 1.501,8 bilhões informados nos fatores de variação da DPF compreendem três. Conforme o Relatório Mensal da Dívida (RMD - Dez - 2021; Tabela 2.2) , o primeiro são os pagamentos correntes referentes a DPMFi e DPFe, no valor de R$ 1.433,3 bilhões. O segundo componente são as trocas da DPMFi em oferta pública (mercado) , no valor de R$ 68,2 bilhões. O terceiro item compreende os cancelamentos de títulos (DPMFi) no montante de R$ 53 milhões. 
Por seu turno, as transferências de carteira entre o mercado e o Bacen no período somaram R$ 145 milhões. 
Os juros apropriados de R$ 449,1 bilhões completam o quadro de variação da DPF de R$ 5.009,6 bilhões em dezembro de 2020 para R$ 5.613,7 bilhões em dezembro de 2021. As últimas duas linhas da Tabela 2 explicitam a distribuição desses valores entre as operações em mercado doméstico e no exterior.
Tabela 3 - Fatores de variação da DPF em 2021
Em bilhões R$
	Indicadores
	dez/2020 (a) 
	Fatores de Variação
	Total (e) = (a) + (b) + (c) 
	Estoque dez/21 (f) = (e) - (d) 

			Emissões (b) 
	Juros apropriados (c) 
	Resgates (d) 

	DPF
	5.009,6
	1.656,7
	449,1
	1.501,8
	7.115,4
	5.613,7
	
	   DPMFi
	4.766,2
	1.628,1
	419,7
	1.465,0
	6.814,0
	5.348,9
	
	   DPFe
	243,5
	28,6
	29,50
	36,8
	301,6
	264,7
	
	Fonte: Secretaria do Tesouro Nacional.
De acordo com informação do RAD/2021, as emissões líquidas da DPMFi (emissões - resgates) no valor de R$ 163,1 bilhões, contribuíram para a cobertura de despesas primárias, em especial, a renovação do auxílio emergencial, voltado ao enfrentamento da pandemia, no primeiro trimestre de 2021.
No caso da DPFe, a apropriação de juros refletiu o efeito de oscilações cambiais sobre seu estoque. Conforme a Tabela 3 acima, a DPFe equivalia a R$ 243,5 bilhões em dezembro de 2020, mas subiu para R$ 264,7, em dezembro de 2021. A despeito do seu valor pouco expressivo, ante o somatório da DPMFi, observa-se o alto volume de juros apropriados no período (R$ 29,5 bilhões) , ante o aumento de R$ 21,2 em estoque no período. O aumento do estoque foi menor que os juros devido às emissões negativas de R$ 8,2 bilhões em 2021.
O gráfico a seguir demonstra, ainda, o peso da DPMFi na composição da DPF. Embora a DPFe tenha variado ao longo dos anos, tem-se que seu volume não é expressivo quando comparado aos volumes da DPMFi, que acabam por definir a trajetória de evolução da DPF. A DPMFi equivalia a R$ 4.766,2 bilhões em dezembro de 2020 - e somou R$ 5.348,9 bilhões em dezembro de 2021. 
Gráfico 7- Evolução DPF - DPMFi - DPFe - (Valores inflacionados - IPCA - Dez/2021) 
Fonte: Secretaria do Tesouro Nacional
2.3 Indicadores de Desempenho da Dívida Pública Federal
Q3. Como os indicadores de desempenho da dívida pública se comportaram durante o exercício financeiro de 2021?
O Grupo de Trabalho sobre Dívida Pública da Intosai desenvolveu um conjunto de indicadores para avaliar os riscos relacionados à dívida pública. Esses indicadores estão divididos em três tipos:
a) Indicadores financeiros da dívida - mostram o desempenho da dívida pública no mercado;
b) Indicadores de vulnerabilidade - medem o risco que as condições econômicas atuais geram sobre a dívida pública;
c) Indicadores de sustentabilidade - avaliam a capacidade do governo de enfrentar contingências futuras, considerando certas circunstâncias esperadas.
Indicadores Financeiros da Dívida Pública
O PAF utiliza alguns desses indicadores para estabelecer as metas indicativas para a DPF. Um indicador financeiro apresentado no PAF se refere aos limites mínimo e máximo para o estoque da DPF. Pela programação do PAF revisado, o estoque da DPF ao final de 2021, deveria crescer para um intervalo entre R$ 5.500 bilhões e R$ 5.800 bilhões. Os resultados apresentados a seguir demonstram que a DPF cresceu R$ 604,1 bilhões em 2021, alcançando R$ 5.613,7 bilhões, abaixo do intervalo previsto no PAF 2021 revisado.
Tabela 4 - Limites revisados PAF 2020 X valores realizados do estoque da DPF
	Indicadores DPF
	dez/20
	31/12/2021 (A) 
	Limites do PAF/2021
	Revisões do PAF/2021

				Mínimo (B) 
	Máximo (C) 
	Mínimo (B) 
	Máximo (C) 

	Estoque (R$ bilhões) 
	5.009,6
	5.613,7
	5.600,0
	5.900,0
	5.500,0
	5.800,0

	Composição (% da DPF) 

	   Prefixado
	34,78
	28,90
	38,00
	42,00
	31,00
	35,00

	   Índice de preços
	25,30
	29,30
	24,00
	28,00
	26,00
	30,00

	   Taxa flutuante
	34,81
	36,80
	28,00
	32,00
	33,00
	37,00

	   Câmbio
	5,11
	4,96
	3,00
	7,00
	3,00
	7,00

	Estrutura de Vencimentos

	   % vincendo em 12 meses
	27,60
	21,00
	24,00
	29,00
	22,00
	27,00

	   Prazo médio (anos) 
	3,57
	3,84
	3,20
	3,60
	3,40
	3,80

	   Vida Média (anos) 
	4,83
	5,15
				
	Custo Médio (%) 

	   Est acum últ 12 meses (DPF) 
	8,37
	8,90
	-
	-
	-
	-

	   Das emissões em of pública
	4,44
	8,49
	-
	-
	-
	-

	Fonte: Secretaria do Tesouro Nacional (PAF/2021; RAD 2021 e RMD 12/2021) 
		
Indicadores de Vulnerabilidade da Dívida Pública
O indicador de vulnerabilidade mais utilizado é a razão dívida/PIB, que diminuiu de 67,1% para 64,7% entre janeiro e dezembro de 2021. O gráfico a seguir demonstra a evolução da DPF em razão do PIB nos últimos onze anos, com base nos valores acumulados de 12 meses encerrados nos meses de dezembro de cada ano. A redução de 2,4% nesse indicador decorre, em boa medida, da recuperação da economia brasileira em 2021 e da variação nominal positiva do PIB. A razão dívida pública federal líquida/PIB, ou seja, aquela que considera o colchão de liquidez mantido pelo Tesouro Nacional na conta única do Bacen, diminuiu em 4,3% do PIB entre os dois exercícios alcançando 51,0% em dezembro de 2021.

Gráfico 8 - Razão DPF/ PIB
Fonte: Secretaria do Tesouro Nacional e IBGE.
Outros indicadores de vulnerabilidade, tais como composição e custo são exibidos na tabela 5, que apresenta os vários indicadores da DPF.
Tabela 5- Indicadores da Dívida Pública Federal
	Indicadores Anuais da DPF:
	Dez/11
	Dez/12
	Dez/13
	Dez/14
	Dez/15
	Dez/16
	Dez/17
	Dez/18
	Dez/19
	Dez/20
	Dez/21

	Estoque em R$ bilhões
	1.866,4
	2.008,0
	2.112,8
	2.295,9
	2.793,0
	3.112,9
	3.559,3
	3.877,1
	4.248,9
	5.009,6
	5.613,7

	Prazo médio (anos) 
	3,6
	4,0
	4,2
	4,4
	4,6
	4,5
	4,3
	4,1
	4,0
	3,6
	3,8

	% vincendo 12 meses
	21,9
	24,4
	24,8
	24,0
	21,6
	16,8
	16,9
	16,3
	18,7
	27,6
	21,0

	Vida média (anos) 
	5,7
	6,4
	6,7
	6,6
	6,6
	6,4
	5,9
	5,7
	5,4
	4,8
	5,2

	Composição da DPF (%) :

	Prefixados
	37,2
	40,0
	42,0
	41,6
	39,4
	35,7
	35,3
	33,0
	31,0
	34,8
	28,9

	Índice de Preços
	28,3
	33,9
	34,5
	34,3
	32,5
	31,8
	29,6
	27,5
	26,0
	25,3
	29,3

	Selic
	30,1
	21,7
	19,1
	18,7
	22,8
	28,8
	31,5
	35,5
	38,9
	34,8
	36,8

	Câmbio
	4,4
	4,4
	4,3
	4,9
	5,3
	4,2
	3,6
	4,0
	4,1
	5,1
	5,0

	Custo Médio (%) :

	Estoque acumulado 12 meses
	12,8
	11,5
	11,3
	11,8
	16,1
	12,0
	10,3
	9,4
	8,7
	8,4
	8,9

	Emissões em Oferta Pública
	12,5
	10,1
	9,3
	12,5
	13,6
	13,7
	9,7
	7,6
	6,9
	4,4
	8,5

Fonte: Plano Anual de Financiamento e Relatório Mensal da Dívida Pública 12/2021/STN.
O gráfico a seguir apresenta, ainda, o comportamento do principal componente da DPF: a DPMFi (Prazo médio das emissões e Prazo médio do estoque) . Relativamente ao Prazo médio de estoque, as mudanças na composição da DPF em 2021 resultaram de emissões que privilegiaram títulos com prazos mais longos. O aumento do prazo médio de estoque da DPF em 2021 interrompeu tendência de diminuição dos prazos desde 2015. Conforme o RAD 2021, essa mudança foi possível graças a melhoras nas condições de mercado em 2021, que possibilitou ao Tesouro Nacional reduzir as emissões de prefixados curtos em relação ao planejamento inicial. O Prazo médio do estoque da DPMFi subiu de 3,39 anos (2020) para 3,65 anos em 2021.
O Prazo médio das emissões da DPMFi em ofertas públicas, dando a mesma virada, subiu de 3,07 anos (2020) para 4,48 anos (2021) .

Gráfico 9 - Prazo médio das emissões da DPMFi em ofertas públicas X Prazo médio do estoque da DPMFi
Fonte: Sistema Integrado da Dívida Pública (SID) .
Nesse cenário, o aumento do prazo médio da DPMFi torna a dívida menos vulnerável em razão da menor exposição à volatilidade dos mercados. De outra perspectiva, por serem mais sensíveis às mudanças de percepção de risco pelo mercado quanto à sustentabilidade fiscal do soberano, as taxas de longo prazo aumentaram, em face dos efeitos da pandemia no primeiro semestre e, de forma mais acentuada, no segundo.
O Custo médio do estoque acumulado em 2021 majorou-se em 50 pontos base, de 8,4% para 8,9%, acompanhando o movimento da taxa básica de juros Selic e seus reflexos na curva de juros doméstica e mais alto do que a estatística da dívida interna devido ao efeito das variações cambiais sobre a dívida externa. 
O Custo médio de emissão da DPMFi, segundo o RAD/2021, também apresentou elevação ao longo do ano, passando da mínima histórica de 4,44% (2020) para 8,49% em 2021 (Tabela 5) . Esse indicador refere-se apenas ao custo das emissões de títulos efetuadas no exercício em análise. Vê-se que, em face do período sob exame, as variações da taxa de juros Selic provocaram uma reação mais rápida no custo, demonstrando a sensibilidade da DPF a oscilações nas taxas de juros de curto prazo. 

Gráfico 10 - Custo médio acumulado em 12 meses da DPF, DPMFi e DPFe
Fonte: Sistema Integrado da Dívida Pública (SID) .
Indicador de Sustentabilidade da Dívida Pública
O Indicador de resultado primário se propõe a avaliar a sustentabilidade da DPF no curto prazo, ao apontar qual deve ser o resultado primário necessário para estabilizar a razão dívida/PIB. Para tanto, deve-se aplicar a fórmula que segue (Appendix 1: Debt Indicators, in Guid 5250 Guidance on the Audit of Public Debt) :
Onde:
    - é o resultado primário necessário para estabilizar a razão da dívida em relação ao PIB;
rt - é a taxa real de juros sobre a dívida no período t;
nt - é a taxa de crescimento real da economia no período t;
bt - é a razãodívida pública federal/PIB no período t.
Considerando que a taxa de juros sobre a dívida nos doze meses findos em 2021 foi de 0,0891, que o IPCA foi de 0,1006 (será necessário subtrair a taxa de inflação da taxa de juros, para que se encontre a taxa real de juros ex-post) , que a taxa de variação real da economia no período foi de 0,046 e a dívida/PIB em dezembro de 2021 era de 0,647, tem-se que o resultado primário necessário para estabilizar a razão dívida/ PIB deveria ser: 
= (0,0891 - 0,1006 - (0,046) ) * 0,647 = -0,0372 do PIB.
Para estabilizar a relação dívida/PIB, tendo-se em conta o acréscimo real da economia em 0,046 entre janeiro e dezembro de 2021, a razão dívida/PIB de 0,647, a inflação e a taxa de juros, seria possível um déficit de 3,72% do PIB. O resultado primário prevalente, entendido como a média dos últimos dez anos foi de -1,67% do PIB, mesmo contando com o exercício de 2020 em que os gastos para enfrentamento da epidemia alcançaram quase 10% do PIB. Uma vez que o resultado primário permanente é menor do que o resultado primário corrente (Guid 5250 - Guidance on the Audit of the Public Debt, pg. 39/40) , "a política fiscal tende a reduzir a razão dívida/PB."
2.4. Receitas orçamentárias originárias do endividamento público 
Q4.	Quais receitas do governo federal foram geradas por meio do endividamento público em 2021?
As receitas obtidas por meio do endividamento público originam-se da emissão de títulos públicos (Fontes de recursos 43 e 44) e da contratação de operações de crédito pela União (Fontes de recursos 46 a 49) . 
Em 2021, a previsão do governo era arrecadar R$ 2.432,29 bilhões por meio da emissão de títulos públicos e contratação de operações de crédito. Contudo, ao final do exercício, foram arrecadados R$ 2.050,56 bilhões, valor R$ 381,73 bilhões inferior ao previsto.
O quadro seguinte demonstra, em 2021, os valores planejados para obtenção de receita por meio de endividamento e os valores arrecadados.
Tabela 6- Arrecadação das receitas de endividamento no ano de 2021
Em bilhões R$
	Cod. Fonte
	Fonte - Nome
	Prev. Atualizada
	Receita realizada

	43
	Emissão de títulos (refinanciamento da dívida mobiliária) 
	1.603.52
	1.652,38

	44
	Emissão de títulos (outras aplicações) 
	825.99
	381,33

	46
	Operaç. Crédito externa (em moeda) 
	0,66
	14,86

	49
	Operaç. Crédito externa (bens/serviços) 
	2,12
	1,99

	Total
	   
	2.432,29
	2.050,56

	Fonte: Tesouro Gerencial.

Pelos valores previstos e arrecadados, verifica-se que a grande maioria das receitas obtidas por meio do endividamento público em 2021 teve origem na emissão de títulos públicos (dívida mobiliária federal) , Fontes 43 e 44.
Apesar de as duas fontes receberem recursos da emissão de títulos públicos, as receitas classificadas como fonte 43 são vinculadas exclusivamente ao refinanciamento da dívida mobiliária federal, ou seja, o governo federal contrai dívida para refinanciar sua própria dívida. 
Já a fonte 44, além de ser utilizada para o pagamento de dívida, pode ter seus recursos destinados à cobertura de "deficit explícitos do orçamento" (art. 1º, inciso I, da Lei 10.179/2001) . Mais adiante, quando da análise das aplicações desses recursos, o conceito de deficit orçamentários explícitos será aprofundado. 
O gráfico seguinte mostra essa dinâmica decendial de alocação das receitas de emissão de títulos nas respectivas fontes de recursos:

Gráfico 11 - Alocação por fonte e trajetória das receitas de emissão de títulos públicos

Fonte: Tesouro Gerencial
É possível verificar que, historicamente, a fonte 43 sempre recebeu mais recursos do que a fonte 44, já que a principal finalidade da receita de emissão de títulos é custear o refinanciamento da dívida pública mobiliária federal. Contudo, nos anos de 2019 e 2020 houve a inversão da forma de alocação, com a fonte 44 recebendo mais recursos do que a fonte 43.
Em 2020, a fonte 44 recebeu 69,2% das receitas de emissões, enquanto a fonte 43 recebeu 30,8%. Já em 2021 a situação se inverteu e a fonte 43 foi contemplada com 81,2% das receitas e a fonte 44 com 18,8%. Sobre a inversão nas alocações ocorrida nos anos de 2019, 2020 e 2021, a Secretaria do Tesouro Nacional, por meio do Ofício SEI 88952/2022/ME (peça 39) , informou o seguinte:
a) A classificação entre as fontes 43 e 44, dos recursos arrecadados por meio de emissão de títulos, é realizada discricionariamente pela CODIV/SUDIP/STN, com o objetivo de gerir o volume de recursos financeiros destinados aos pagamentos das obrigações da dívida pública federal e, ainda, da cobertura de déficit primários de outras despesas custeadas com a fonte 44;
b) Em 2019 e principalmente em 2020, os valores referentes à cobertura de déficit foram maiores do que em anos anteriores, o que justificou a necessidade de aumento de recursos arrecadados e classificados na fonte 44 em detrimento da fonte 43;
c) Em 2020, elevou-se a demanda precaucional por liquidez, gerando forte migração para ativos mais líquidos e menos voláteis, como as operações compromissadas e os títulos públicos de curto prazo (até um ano) . Como consequência, o principal instrumento de financiamento do Tesouro Nacional passou a ser a Letra do Tesouro Nacional (LTN) , com destaque para as emissões de títulos de curto prazo. Nesse contexto, houve um encurtamento do prazo da Dívida Pública Federal (DPF) e a consequente elevação dos valores de vencimentos de títulos em 2021, o que justificou a necessidade do aumento de recursos arrecadados e alocados na fonte 143 neste exercício, para refinanciamento dos vencimentos da dívida.
O RAD 2021 também informou que a desvinculação de recursos de fundos (R$ 162,0 bilhões) , por meio da Emenda Constitucional 109/2021, os pagamentos antecipados do BNDES (R$ 63,0 bilhões) e uma menor necessidade de financiamento do governo, fez com que a alocação de recursos na fonte 44, para cobrir déficit orçamentários, fosse reduzida.
Contudo, é possível observar que, mesmo com essas receitas extras e com a menor necessidade de financiar déficit primário com dívida, houve um maior volume de emissões de títulos em 2021 em comparação a 2020 (ano de financiamento de várias políticas de enfrentamento à pandemia) . Segundo consta do RAD 2021, aquele exercício financeiro se encerrou com captação total de R$ 1,63 trilhão, maior volume da série histórica.
Com vistas a obter maiores informações sobre os motivos que levaram o Tesouro Nacional a realizar emissões tão elevadas, foi encaminhado o Ofício de requisição 02-011/2022-TCU/SEMAG, de 21/3/2022, solicitando explicações sobre esse ponto.
Em resposta, a Secretaria do Tesouro Nacional encaminhou o Ofício SEI 90288/2022/ME com as seguintes informações:
a) O PAF 2021 partiu de uma necessidade de financiamento alta, decorrente, principalmente, do encurtamento dos vencimentos dos títulos emitidos em 2020, ocasionado pela pandemia;
b) Diante das incertezas, a estratégia do PAF priorizou medidas para manter o caixa com níveis prudentes de recursos para cobertura das despesas, mitigar riscos de refinanciamento e assegurar a funcionalidade do mercado de títulos públicos;
c) O maior volume de emissões também contribuiu para reforçar a reserva de liquidez em um momento de volatilidade do mercado e crescimento das torres de maturação da dívida pública federal nos últimos anos;
d) No resultado consolidado do ano para dívida mobiliária interna, as emissões superaram os resgates em R$ 163,1 bilhões, o que corresponde a uma taxa de refinanciamento de 111,3%, ante 142,9% do ano anterior;
e) Uma taxa de refinanciamento da dívida mobiliária interna acima de 100% não afeta a Dívida Bruta do Governo Geral (DBGG) ou a Dívida Líquida do Setor Público (DLSP) , pois, tudo o mais constante, as emissões líquidas da Dívida Pública Federal têm como contrapartida a redução no volume de operações compromissadas de responsabilidade do Banco Central. Ou seja, tal política resulta em uma troca, entre duas instituições governamentais, de seus passivos junto ao público, sem que haja alteração nos estoques da DLSP e da DBGG.
Assim, é possível concluir que a taxa de refinanciamento superior a 100% em 2021 está relacionada à necessidade de mitigar riscos de refinanciamento da dívida por meio do reforço da reserva de liquidez, principalmente diante de momentos de volatilidade do mercado.
2.5. Propósito e utilidade da dívida pública federal em 2021
Segundo consta do PAF 2021, o propósito da gestão da dívida pública federal é suprir de forma eficiente as necessidades de financiamento do governo federal, ao menor custo no longo prazo, respeitando-se a manutenção de níveis prudentes de risco e, adicionalmente, buscando contribuir para o bom funcionamento do mercado brasileiro de títulos públicos.
Assim, o principal objetivo do endividamento público é cobrir a necessidade de financiamento do governo, que é composta pelo déficit orçamentário, pelo refinanciamento da dívida e pela honra de garantias concedidas aos outros entes da federação.
O presente tópico tem o objetivo de verificar como se deu a execução do orçamento da dívida pública e em que medida outras receitas orçamentárias contribuíram para o seu pagamento. Além disso, irá demonstrar qual a utilidade ou destinação das receitas obtidas pelo governo federal por meio do endividamento público.
Q5.	Quais foram as dotações orçamentárias disponibilizadas para o pagamento da dívida e como é realizada a sua estimativa?
A execução orçamentária das despesas relacionadas ao endividamento público está restrita a dois Grupos Natureza de Despesa (GND) : GND 2 - Juros e encargos da dívida e GND 6 - Amortização da dívida. A LOA 2021 autorizou o montante de R$ 2.236,4 bilhões em despesas orçamentárias para esses dois grupos de despesa. Desse valor, foram empenhados cerca de R$ 1.966,3 bilhões (87,9%) e deixaram de ser empenhados R$ 270,1 bilhões (12,1%) . O gráfico seguinte demonstra os valores de não execução dos GNDs 2 e 6 nos últimos 5 anos.
Gráfico 12 - Dotação não executada - GNDs 2 e 6
Em bilhões R$
Fonte: Siop
A maior parte das dotações não executadas em 2021 estava lastreada por receitas de emissão de títulos públicos (R$ 187,3 bilhões, Fontes 43 e 44) , do resultado do Bacen (R$ 50,8 bilhões, Fonte 52) e de operações de crédito externa em moeda (R$ 14,3 bilhões, Fonte 48) .
A equipe de fiscalização solicitou à Secretaria do Tesouro Nacional as metodologias e cálculos que embasaram os montantes de dotações orçamentárias para pagamento da dívida pública em 2021. Em resposta, a STN encaminhou o Ofício SEI 73467/2022/ME, de 14/3/2022, informando o seguinte (peça 16) :
a) a proposta orçamentária da dívida é construída a partir da base de dados do Sistema Integrado da Dívida - SID;
b) o processo de estimativa orçamentária consiste incialmente em identificar, dentro do estoque da Dívida Pública Federal (DPF) , as parcelas vincendas no exercício seguinte e adicionar a elas os novos vencimentos decorrentes das emissões previstas para serem realizadas no período; a partir desses dados, o SID gera as maturações projetadas para o exercício seguinte das Dívidas Mobiliária Federal Interna - DPMFI, Mobiliária Federal Externa - DPMFE e Contratual Externa;
c) o orçamento da DPF deve também conter dotações para as despesas que não possuem fluxo definido, entre as quais destacamos: honra de avais internos e externos, recompra de títulos da dívida externa; encargos com emissões externas; despesas com cartular e sentenças judiciais, dentre outras.
Por serem despesas financeiras, a não execução de despesas da dívida não impacta o limite de despesas primárias definido pela regra do Teto de Gastos. Em tópico específico (2.5) , a reserva de liquidez (colchão da dívida) será analisada com mais detalhes.
Q6. Por que os valores executados de despesas com a dívida (GNDs 2 e 6) não coincidem com aqueles divulgados na necessidade de financiamento do RAD 2021?
Antes de adentrar no tópico seguinte, é necessário deixar claro que somente uma parte dos valores da execução das despesas nos GNDs 2 e 6 são considerados como dívida para fins de divulgação da necessidade de financiamento no Relatório Anual da Dívida (RAD) .
Enquanto os GNDs 2 e 6 apresentaram o montante de R$ 1.962,1 bilhões em pagamentos da dívida, o RAD 2021 divulgou o valor de R$ 1.572,8 bilhões para os pagamentos da dívida. A diferença entre os dois valores chega a R$ 389,3 bilhões. Isso ocorre por quê, segundo consta do PAF 2021, a sua finalidade é apresentar apenas a estratégia anual para a dívida pública federal em mercado. Portanto, as despesas com dívida que não são pagas com a emissão de títulos em mercado não são consideradas como necessidade de financiamento e, portanto, não constam na realização do PAF que é divulgada por meio do RAD 2021.
Do total de R$ 389,3 bilhões, cerca de R$ 381,2 bilhões são pagamentos do principal da dívida junto ao Bacen, custeados por outras fontes (Fonte 52) , no valor de R$ 360,2 bilhões, e emissão direta de títulos ao Banco Central (Fonte 43) , no valor de R$ 21,0 bilhões. A emissão direta de títulos para pagar o principal do Bacen, uma espécie de permuta, é autorizada pelo art. 1º, inciso VI, da Lei 10.179/2001. A equipe de fiscalização questionou a Secretaria do Tesouro Nacional sobre a não divulgação, no RAD, desses valores pagos com emissão direta. Em resposta (peça 43) , a STN informou o seguinte:
a) O PAF e o RAD se consolidaram como instrumentos de comunicação e transparência acerca da atuação do Tesouro Nacional na gestão da Dívida Pública Federal. Mas, o foco desses dois documentos é a estratégia de financiamento do Tesouro Nacional junto ao mercado, isto é, ao setor privado. Como argumentaremos a seguir, a parcela da dívida detida pelo Banco Central do Brasil (BCB) tem dinâmica de refinanciamento distinta daquela em posse do mercado e não acarreta pressão sobre a necessidade de financiamento do Tesouro;
b) O Banco Central do Brasil (BCB) detém uma carteira de títulos públicos no seu balanço, que é crucial para a condução da política monetária e da gestão da liquidez na economia. Em particular, a Lei de Responsabilidade Fiscal (LRF) , em seu artigo 34, proibiu o BCB de emitir títulos da dívida pública a partir de maio de 2002. Desde então, entre todos os órgãos e entidades do setor público, somente o TN pode emitir títulos públicos. Por outro lado, a LRF permite que o BCB adquira títulos do TN a preço de mercado com o fim exclusivo de refinanciar a dívida mobiliária federal que estiver vencendo em sua carteira. E, quando um determinado título na carteira da autoridade monetária chega ao vencimento, é realizada o refinanciamento ("rolagem") do principal, atualizado por um índice de preços, ficando a parcela dos "juros reais" da dívida excluída dessa sistemática. Tal atualização monetária do principal da dívida é determinada pelo artigo 5º, parágrafo 3º da LRF. Esse tratamento apenas consolidou o entendimento constitucional de que o BCB não poderia financiar o Tesouro Nacional (TN) : o § 1º do artigo 164 da Constituição Federal estabelece que é vedado ao BCB conceder empréstimos ao TN e a qualquer órgão ou entidade que não seja instituição financeira;
c) A manutenção de títulos públicos junto ao BCB é diferente da posse dos mesmos títulos pelo mercado, pois no primeiro caso trata-se apenas de um mecanismo de operacionalização da política monetária, não sendo, portanto, um instrumento de financiamento. Na prática, os títulos detidos pelo BCB não representam risco de refinanciamento para o emissor, pois quando tais títulos vencem o TN pode emitir novos títulos, em favor do BCB, no mesmo montante do valor do principal daqueles que maturaram. Já os títulos detidos pelo mercado possuem uma natureza distinta, na medida em que estes são utilizados para atender a necessidade de financiamento do governo e, na maior parte das vezes, o TN precisa acessar o mercado de títulos para seu refinanciamento;
d) Embora o valor equivalente ao principal dos títulos da carteira do BCB possa ser refinanciado, a legislação vigente não permite o mesmo tratamento à parcela correspondente aos juros reais. Estes devem ser pagos de acordo com o fluxo de juros previsto para cada tipo de título na carteira do BCB. De fato, essa obrigação aumenta a necessidade de financiamento do TN, que precisa levantar recursos por meio de emissões de títulos junto ao público, alocação de outras fontes orçamentárias ou redução das disponibilidades da conta única para efetuar o pagamento de tais encargos.
Portanto, é possível verificar que o valor do principal da dívida junto ao Bacen, apesar de ser pago com a emissão de títulos públicos, não se encaixa na metodologia adotada pela Secretaria do Tesouro Nacional para divulgação da necessidade de financiamento no RAD.
Outra parte da diferença apresentada diz respeito ao pagamento de R$ 7,6 bilhões de assunção e novação de dívidas do Fundo de Compensação das Variações Salariais (FCVS) . A STN também foi questionada quanto à não inclusão desse valor no RAD e informou o seguinte (peça 43) :
a) A despesa foi feita pela UG 170700 (STN/COGEF) e não foi incluído no RAD pois não gera impacto no caixa da dívida;
b) as execuções de despesas de programas de governo são realizadas a partir de emissões diretas de títulos públicos com finalidade específica, ou seja, não há saída ou entrada efetiva de recursos financeiros nessa etapa;
c) as emissões de títulos para as novações de dívidas no âmbito do Fundo de Compensação das Variações Salariais transitam pela lei orçamentária anual em ação orçamentária específica, quando da emissão dos títulos (00Q3 Assunção e Novação de Dívidas do Fundo de Compensação das Variações Salariais - FCVS) . Contudo, o impacto, em termos de despesa na dívida pública, se dará no momento da amortização dos títulos entregues aos credores e será feito com orçamento da UG 170600;
d) caso esta despesa fosse incluída no RAD, entendemos que seria gerada uma dupla contagem de despesas, na UG 170700 e na UG 170600.
Por fim, os outros valores que não compõem a necessidade de financiamento divulgada no RAD 2021 são despesas que, apesar de serem classificadas como dívida pública, não são pagas com recursos de emissão de títulos. O quadro seguinte detalha quais foram as unidades orçamentárias que realizaram os pagamentos e os respectivos valores.
Tabela 7- Outras despesas da dívida não consideradas no RAD
Em milhões de R$ 
Fonte: Tesouro Gerencial
Q7.	Como as receitas orçamentárias decorrentes do endividamento público foram utilizadas em 2021?
Como colocado no tópico 2.4, as receitas obtidas por meio de endividamento têm origem na emissão de títulos públicos (Fontes 43 e 44) ou na realização de operações de crédito (Fontes 46 a 49) . Juntas, essas fontes arrecadaram em 2021 cerca de R$ 2.050,56 bilhões. Além desse valor, o governo federal possuía em caixa cerca de R$ 920,21 bilhões referentes ao superávit financeiro dessas mesmas fontes de receitas, conforme demonstrativo de superávit financeiro de 2021 divulgado pelo Tesouro Nacional. 
Em 2021, a Lei Orçamentária Anual autorizou despesas no montante de R$ 1.972,3 bilhões, a serem executadas com fontes de recursos de endividamento. No decorrer do exercício, foram empenhados R$ 1.749,9 bilhões e pagos R$ 1.786,6 bilhões, sendo R$ 1.723,6 de despesas do exercício e R$ 62,9 bilhões de restos a pagar. 
Repita-se, esses valores se limitam às despesas custeadas com fontes de endividamento, não coincidindo, necessariamente, com os valores totais da dívida e que são divulgados no RAD 2021. Além disso, esses montantes incluem despesas com a dívida pública e outras despesas.
O gráfico seguinte demonstra quais foram as principais naturezas de despesas custeadas com as receitas de endividamento em 2021, incluindo os restos a pagar.
Gráfico 13 - Despesas pagas em 2021 com receitas de endividamento - Por GND
Em bilhões R$
Fonte: Siop
É possível observar que a maior parte das receitas obtidas com o endividamento público é destinada ao pagamento da própria dívida e seus juros e encargos, somando cerca de R$ 1.670,96 bilhões (93,5%) das receitas de endividamento aplicadas em 2021.
O valor de amortização da dívida corresponde ao pagamento e/ou refinanciamento do principal e da atualização monetária ou cambial da dívida pública interna e externa, contratual ou mobiliária. Já os juros e encargos da dívida são despesas com pagamento de juros, comissões e outros encargos de operações de crédito internas e externas contratadas, bem como da dívida pública mobiliária.
O quadro seguinte, com dados extraídos do Siop, detalha os valores pagos nesses dois grupos de despesas, por ação orçamentária, em 2021.

Tabela 8- Detalhamento dos pagamentos da dívida em 2021
Em bilhões de R$
Fonte: Siop
As outras despesas pagas com receitas de endividamento representam R$ 115,63 bilhões, ou seja, 6,5% das receitas de endividamento aplicadas em 2021. Esse percentual, como pode ser observado no gráfico seguinte, nem sempre foi tão baixo.
Gráfico 14 - Destinação das receitas de endividamento - 2012 a 2021

Fonte: Siop
De 2015 a 2020, ocorreram aumentos consideráveis no financiamento de despesas orçamentárias por meio de endividamento público, acompanhado também pela elevação das emissões de títulos públicos. Essa situação é característica do período de recorrentes déficit primários do governo federal e foi agravada ainda mais em 2020, pelos financiamentos de políticas de enfrentamento à pandemia de Covid-19. 
Já em 2021, o percentual de financiamento de outras despesas orçamentárias foi o menor alcançado nos últimos cinco anos. O PAF 2021 previa o pagamento de R$ 468,2 bilhões com receitas de emissões de títulos. Contudo, segundo consta do RAD 2021, o desempenho das receitas primárias ao longo de 2021 favoreceu a menor utilização de recursos de emissão de dívida para o financiamento de despesas orçamentárias.
Do total de R$ 115,63 bilhões de outras despesas pagas, R$ 43,8 bilhões foram destinados às despesas relacionadas às medidas de enfrentamento à pandemia de Covid-19, notadamente ao Auxílio Emergencial 2021, que recebeu a quantia de R$ 41,5 bilhões. O gráfico seguinte expõe como se deu a distribuição dos R$ 115,63 bilhões.
Gráfico 15 - Despesas não relacionadas à dívida, pagas com fontes de endividamento em 2021
Em bilhões R$

Fonte: Siop
Essas despesas não relacionadas à dívida foram custeadas por receitas de emissão de títulos públicos (R$ 113,56 bilhões, 98,2%) e por receitas de operações de crédito externo (R$ 2,06 bilhões, 1,8%) .
O financiamento de outras despesas orçamentárias por meio do endividamento público está previsto na Lei 4.320/1964, art. 7º, §§ 1º e 2º, bem como na Lei 10.179/2001, art. 1º, inciso I.
Lei 4.320/1964:
Art. 7° A Lei de Orçamento poderá conter autorização ao Executivo para:
 (...) 
§ 1º Em casos de déficit, a Lei de Orçamento indicará as fontes de recursos que o Poder Executivo fica autorizado a utilizar para atender a sua cobertura.
§ 2° O produto estimado de operações de crédito e de alienação de bens imóveis somente se incluirá na receita quando umas e outras forem especificamente autorizadas pelo Poder Legislativo em forma que juridicamente possibilite ao Poder Executivo realizá-las no exercício.
Lei 10.179/2001:
Art. 1º Fica o Poder Executivo autorizado a emitir títulos da dívida pública, de responsabilidade do Tesouro Nacional, com a finalidade de:
I - prover o Tesouro Nacional de recursos necessários para cobertura de seus deficit explicitados nos orçamentos ou para realização de operações de crédito por antecipação de receita, respeitados a autorização concedida e os limites fixados na Lei Orçamentária, ou em seus créditos adicionais;
A expressão "déficit explicitados nos orçamentos" apareceu pela primeira vez no texto da Medida Provisória 470/1994. Posteriormente a norma foi reeditada por seguidas vezes até ser convertida na Lei 10.179/20021. Após a realização de buscas nos sites da Câmara dos Deputados e do Senado Federal, não foi possível encontrar qualquer indicação a um possível conceito para a referida expressão.
Em 2016, no âmbito do Relatório e Parecer Prévio sobre as Contas do Governo da República, a equipe da Semag questionou a Secretaria de Orçamento Federal (SOF) sobre qual seria o conceito de déficit explícitos nos orçamentos. Em resposta, a SOF informou que entende a expressão como sendo:
"o saldo negativo verificado no confronto entre a soma de todas as receitas orçamentárias, excluindo as decorrentes de operações de crédito, e de todas as despesas autorizadas na lei orçamentária e seus créditos adicionais, indicando que as receitas orçamentárias estimadas para determinado exercício financeiro serão menores do que as despesas orçamentárias fixadas para o correspondente exercício."
Naquela ocasião, a SOF também informou que desenvolveu metodologia de acompanhamento do saldo das fontes de recursos para identificar aquelas com risco de insuficiência para o atendimento dos gastos programados. Na oportunidade encaminhou a seguinte metodologia de cálculo do déficit orçamentário de 2015:
1. DISPONIBILIDADE DE SUPERAVIT DAS FONTES:
a) Superavit financeiro apurado em 2014
b) Restos a pagar cancelados até determinada data
c) Superavit de 2014 acrescido dos cancelamentos (a + b) 
2. RECEITA DO EXERCÍCIO DE 2015
d) Receita realizada de janeiro a outubro
e) Previsão de arrecadação de novembro e dezembro
f) Receita prevista para 2015 (d + e) 
3. DISPONIBILIDADE DE FONTES PARA 2015
g) Saldo disponível para 2015 (c + f) 
4. PROJEÇÃO DE DESPESAS
h) Projeção de despesas para 2015, considerando o contingenciamento
5. SALDO
i) Estimativa para 2015 (g - h) 
Com vistas a entender melhor a cobertura do déficit orçamentário de 2021, bem como aprofundar os conhecimentos sobre a metodologia de cálculo, foi encaminhado novo ofício de requisição à SOF. Em resposta, a Secretaria encaminhou Despacho da Coordenadora-Geral de Assuntos Macro-Orçamentários que tece alguns comentários sobre a referida expressão, mas não encaminha o cálculo do déficit apurado em 2021 (peça 45) .
 (...) sem prejuízo a entendimento contrário da Secretaria do Tesouro Nacional, STN, não existe definição formalizada sobre o que sejam tais deficit explicitados nos orçamentos, para fins do disposto na Lei nº 10.079, de 2001.
No entanto, pela leitura do inciso I, art. 1º da Lei 10.079, de 2001, em conjunto com o § 1º, inciso II, art. 7º da Lei nº 4.320, de 1964, deduz-se que tais deficit decorram do excesso de despesas sobre receitas, coberto por operações de crédito explicitadas pelos montantes das fontes relativas às operações de crédito, quais sejam, fontes: 43 - Títulos de Responsabilidade do Tesouro Nacional -Refinanciamento da Dívida Pública Federal; 44 - Títulos de Responsabilidade do Tesouro Nacional - Outras Aplicações; 46 - Operações de Crédito Internas - em Moeda; 47 - Operações de Crédito Internas - em Bens e/ou Serviços; 48 - Operações de Crédito Externas - em Moeda; 49 - Operações de Crédito Externas - em Bens e/ou Serviços e 64 - Títulos da Dívida Agrária, para fins de equilíbrio entre receitas e despesas.
Observa-se que, no Projeto de Lei Orçamentária, PLOA e na Lei Orçamentária, LOA, constam as fontes previstas para o exercício, 143, 144, 146, 147, 148, 149 e 164 e condicionadas, 943, 944, 946, 947, 948, 949 e 964, quando for o caso. Ao longo do exercício, por meio de alteração de fontes e créditos adicionais, os superavit financeiros relativos a essas fontes podem ser incorporados, fontes 343, 344, 346, 347, 348, 349 e 364 e, no caso de operações de crédito aprovadas nos termos do art. 167, inciso III da Constituição Federal, a fonte 944 é convertida em 744, conforme Portaria SOF/ME Nº 6.094, de 21 de maio de 2021.
Na elaboração do PLOA, as fontes 146, 147, 148 e 149 são calculadas conforme a previsão de ingresso dessas operações para o exercício de referência do PLOA, a estimativa da fonte 164 é enviada pelo Ministério da Agricultura, Pecuária e Abastecimento - MAPA, a fonte 143 é dada pelo montante do refinanciamento da Dívida Pública Federal, valor calculado pela STN, e o montante de fonte 144 é dado pelo valor necessário para tornar o orçamento equilibrado (receita=despesa) , esse é o valor previsto para as novas emissões no exercício para o qual se elabora o PLOA. Caso o montante de 144 necessário para o equilíbrio do orçamento implique insuficiência na Regra de Ouro, classifica-se parte dessa fonte, equivalente ao montante da referida insuficiência, como fonte 944, emissão de título condicionada, em atendimento ao inciso III do art. 167 da Constituição e das LDOs de 2019 em diante.
Em sua primeira manifestação sobre o tema, em 2015, o órgão informou que realizava o cálculo do déficit orçamentário ao longo da execução do orçamento, mais precisamente no mês de outubro. Já em sua manifestação mais recente, observa-se que existe preocupação em levantar o déficit orçamentário no âmbito da fase de elaboração do Projeto de Lei Orçamentária Anual (PLOA) .
Os procedimentos adotados pela SOF, apesar de não estarem previstos em norma que delimite o conteúdo e a extensão da expressão "déficit explícitos dos orçamentos", está condizente com aquilo que prevê a Lei 4.320/1964, art. 7º, §§ 1º e 2º. A existência de déficit orçamentário no PLOA pode ser explicitado por meio da destinação de fontes de endividamento (emissões de títulos e operações de crédito) para a cobertura de outras despesas orçamentárias. Ademais, considerando que pode haver frustação da arrecadação de receitas, o déficit orçamentário poderá ser calculado ao longo do exercício financeiro e explicitado no orçamento por meio da troca de fontes e da abertura de créditos adicionais, observadas as regras da LDO em vigor.
Por fim, é possível concluir que o endividamento público, em 2021, foi utilizado, sobretudo, para pagar a própria dívida e seus juros e encargos. O menor financiamento de despesas primárias de custeio é um cenário desejável, já que isso não pressiona ainda mais a relação Dívida/PIB e contribui para a correção da trajetória da dívida para níveis sustentáveis. A preocupação com a sustentabilidade é confirmada pelo acréscimo feito com o art. 1º da Emenda Constitucional 109/2021, conforme inciso VIII do art. 163 e o §2º do art. 164 que, respectivamente, determinam a promulgação de lei complementar sobre a sustentabilidade e trajetória da dívida e a obrigatoriedade imposta de a meta fiscal estar em consonância com a trajetória do endividamento.
Q8.	Em que medida as outras receitas orçamentárias contribuíram para o pagamento da dívida pública federal?
O valor total dos pagamentos da dívida e dos juros e encargos em 2021 (GNDs 2 e 6) , foi de R$ 1.962,1 bilhões, sendo que 85,2% desse valor (R$ 1.670,9 bilhões) foram custeados com recursos da emissão de títulos e operações de crédito, como já detalhado anteriormente, e o restante (14,8% ou R$ 291,1 bilhões) foi custeado por outras receitas. Lembrando que esses valores não coincidem com aqueles divulgados no RAD 2021, pelos motivos já explicitados.
Extraindo os dados do Siop, foi possível verificar que 22 fontes que tem origem em receitas não relacionadas ao endividamento foram utilizadas para pagar a dívida pública, sendo que 85,6% dos valores se concentraram em apenas cinco delas. Veja o detalhamento no quadro seguinte.
Tabela 9 - Pagamentos da dívida com outras fontes
Em milhões R$
Fonte: Siop
A Emenda Constitucional 109/2021 prevê em seu art. 5º que até final do segundo exercício financeiro subsequente à data da promulgação desta Emenda Constitucional, o superávit financeiro das fontes de recursos dos fundos públicos do Poder Executivo, apurados ao final de cada exercício, poderá ser destinado à amortização da dívida pública do respectivo ente.
Haja vista essa autorização constitucional, foram destinados cerca de R$ 166.217,1 milhões de fontes desvinculadas para o pagamento da dívida pública federal. Além disso, foram pagos R$ 124.377,66 milhões com fontes que não possuem origem no endividamento público, mas são vinculadas ao pagamento da dívida.
Com isso, é possível verificar que os pagamentos da dívida com outras fontes superaram em R$ 175,53 bilhões os pagamentos de outras despesas realizadas com receitas de endividamento. Portanto, na prática, não existe financiamento de outras despesas públicas com recursos da dívida em 2021.
Esse financiamento da dívida por meio de fontes desvinculadas contribuiu para a preservação da reserva de liquidez e, consequentemente, para a mitigação dos riscos de refinanciamento da dívida pública, notadamente em momento de volatilidade dos mercados, como foi o caso de 2021.
2.6. Reserva de liquidez da dívida pública
Q9. Qual conceito, composição e trajetória da reserva de liquidez da dívida pública?
A reserva de liquidez da dívida é um dos instrumentos utilizados pelo Tesouro Nacional para gerir a Dívida Pública Federal (DPF) e minimizar os riscos de refinanciamento, de mercado e de liquidez da dívida pública. Além disso, possibilita, em momento de crise, a opção da não realização de leilões ou até a decisão de recompra de títulos, reduzindo o custo de financiamento da dívida pública.
O conceito da reserva de liquidez não está previsto em lei ou normas infralegais e sua composição foi divulgada pela primeira vez, de forma oficial, no PAF 2021. Segundo o referido plano, a reserva de liquidez da dívida compreende as disponibilidades de caixa destinadas exclusivamente ao pagamento da dívida interna e o saldo em caixa dos recursos oriundos da emissão de títulos (Fontes 43 e 44) .
Em anos anteriores, a composição da reserva de liquidez era mais ampla e não se restringia às fontes exclusivas da dívida, abarcando também outras fontes livres destinadas ao pagamento da dívida na lei orçamentária anual. Segundo a Nota Técnica 09/2016/CODIV/SUDIP/STN/MF, apresentada no âmbito do Relatório Sobre as Contas da Presidente da República de 2015:
"outras fontes que tenham vinculação parcial para pagamento da DPF ou que sejam destinadas para esta finalidade durante o processo orçamentário, com a devida aprovação na LOA. No entanto, como não se pode considerar os saldos totais destas fontes para efeito do saldo do colchão de liquidez, tendo em vista que depende de outros fatores para sua utilização, como a liberação financeira mensal, esses valores não são considerados no quadro anterior."
Considera-se que o conceito restritivo, adotado pelo PAF 2021, é mais transparente e prudente para esse tipo de instrumento de mitigação de risco, já que inclui apenas aquelas fontes que possuem destinação legal à dívida pública e exclui fontes de recursos que são disputadas por outras despesas orçamentárias. O quadro seguinte demonstra quais eram as fontes exclusivas da dívida que compunham o saldo de R$ 1.213,9 bilhões da reserva de liquidez ao final do exercício financeiro de 2021.
Tabela 10- Composição da reserva liquidez - por fonte
Em bilhões de R$
Fonte: Tesouro Gerencial
O valor de R$ 1.185,89 não coincide com o valor total das fontes exclusivas da dívida (R$ 1.213,94) , pois, segundo a Secretaria do Tesouro Nacional (peça 44) , o saldo da reserva de liquidez é apurado somando os saldos das contas contábeis de disponibilidades por destinação de recursos (contas 82.111.00.00, 82.112.00.00 e 82.113.00.00) e deduzindo desse total o saldo de moeda estrangeira comprada, já alocada em pagamentos da dívida externa (conta 11.121.51.00) e, portanto, não mais disponível para outros pagamentos. A STN acrescentou ainda que:
A conta 11.121.51.00 controla a entrada e saída de recursos da dívida em moeda estrangeira (contratos de câmbio para liquidação de obrigações futuras da dívida externa) . Quando ocorre a compra de moeda estrangeira para pagamentos da dívida externa, os recursos saem da Conta Única por meio de registro de Ordem Bancária e, em contrapartida, a conta 11.121.51.00 tem seu saldo debitado, porém sem impacto no montante das contas de disponibilidades por destinação de recursos.
Por sua vez, o registro da despesa relativa aos pagamentos da dívida externa ocorre efetivamente no vencimento das obrigações, ou seja, em momento posterior à compra da moeda, reduzindo o saldo da conta 11.121.51.00 e baixando o saldo das contas de disponibilidades (debitando a conta 82.113.00.00 e creditando a conta 82.114.00.00) . Assim, na apuração da reserva de liquidez, é necessário deduzir as contas de disponibilidades do saldo da conta de moeda estrangeira comprada.
É possível observar que a reserva é composta, principalmente, por receitas de emissão de títulos públicos (Fontes 43 e 44) . Isso significa que o governo federal emite títulos acima da sua necessidade de financiamento, de forma que esse excesso de emissões seja incorporado à reserva de liquidez para servir de mecanismo de mitigação de riscos de refinanciamento no curto prazo. Como colocado anteriormente, a fonte 43 é exclusiva para o pagamento da dívida, enquanto a fonte 44 é destinada para o pagamento da dívida e de outras despesas orçamentárias.
Outra fonte de recursos que destina valores consideráveis para a reserva de liquidez é a receita de operações oficiais de crédito (retorno de refinanciamento de dívidas de médio e longo prazos) , contabilizada na Fonte 59. Segundo dispõe o ementário da receita pública, a fonte 59 é composta por retorno de financiamentos e refinanciamentos da dívida interna e externa de Estados, do Distrito Federal e de Municípios, bem como de suas autarquias, fundações públicas e empresas nas quais detenham, direta ou indiretamente, o controle acionário; do alongamento de dívida agrícola; do saneamento de bancos públicos federais; e de securitização de dívidas decorrentes do programa de privatização. Além disso, esses recursos são destinados, exclusivamente, ao pagamento de amortizações, juros e encargos da dívida assumida pela União. 
A reserva de liquidez da dívida iniciou o exercício financeiro de 2021 com um saldo de R$ 881,28 bilhões, chegando em 31 de dezembro de 2021 com um montante de R$ 1.185,89. O gráfico seguinte demonstra a movimentação mensal da reserva de liquidez nos últimos cinco anos.
Gráfico 16 - Comportamento do Saldo da Reserva de Liquidez da Dívida - 2017 a 2021
Fonte: Tesouro Gerencial
A reserva de liquidez, durante o exercício financeiro de 2021, se recuperou das constantes quedas que ocorreram no exercício de 2020. Isso se deu por conta da maior emissão de títulos públicos combinada com os seguintes fatores: a. desvinculação de recursos de fundos (R$ 162,0 bilhões) , por meio da Emenda Constitucional 109/2021; b. pagamentos antecipados do BNDES (R$ 63,0 bilhões) ; c. menor necessidade de financiamento do governo.
Ao longo do trabalho, foi possível perceber possíveis oportunidades de atuação desta Corte de Contas sobre a temática da reserva de liquidez. Haja vista a complexidade que envolve o tema, não foi possível, neste acompanhamento, aprofundar as análises sobre os seguintes pontos de controle: a) procedimentos e metodologia de definição dos níveis prudenciais da reserva de liquidez; b) custo de manutenção da reserva de liquidez; c) necessidade de regulamentação da reserva de liquidez, inclusive do seu conceito, composição e transparência dos dados.
2.7. Dívida Bruta do Governo Geral e Dívida Líquida do Setor Público
Quanto à abrangência, a avaliação dos "fluxos e saldos" do endividamento incide sobre pelo menos seis indicadores, conceitos e metodologias de apuração. Estão presentes, implícita ou explicitamente, por exemplo, no caput e no inciso IV do art. 3º, nos incisos IV e VI do art. 4º e no caput do art. 5º da Resolução TCU 322, de 22/12/2020, os seguintes escopos: Dívida Pública Federal (DPF) , Dívida Bruta do Governo Geral (DBGG) , Dívida Bruta do Governo Central (DBGC) , Dívida Líquida do Setor Público (DLSP) , Dívida Consolidada (DC) e Patrimônio Financeiro Líquido do Governo Geral (PFLGG) .
Um montante de R$ 2.029,4 bilhões, equivalente a 23,4% do PIB, integra a carteira de títulos do TN no Bacen, para utilização nas operações do mercado aberto como instrumento de política monetária. Quando a autoridade monetária deseja diminuir ou aumentar a liquidez da economia vende ou compra títulos públicos das instituições financeiras com o propósito de regular as condições de liquidez da economia e fazer cumprir seu mandato de "assegurar a estabilidade do poder de compra da moeda".
O caráter ativo desse instrumento de política monetária e a celeridade de seu efeito permite o ajuste fino de liquidez do sistema econômico e, portanto, o cumprimento das metas de inflação em regimes de política econômica como o adotado no Brasil, na ausência de choques inesperados sobre o sistema econômico. De acordo com o Anexo I, as operações compromissadas e os títulos livres em carteira representam, em dezembro de 2021, respectivamente, R$ 981,4 bilhões e R$ 1.048 bilhões (11,3% e 12,1% do PIB) . Esses dois itens compõem a metodologia internacional para o cálculo da Dívida Bruta do Governo Geral, ainda que no Brasil, apenas o primeiro item seja computado para a aferição desse indicador. De igual modo, a dívida líquida das empresas estatais, que alcançou o montante de R$ 56,7 bilhões (0,7% do PIB) não integra o conceito de DBGG adotado internamente.
Q10. Qual a composição e a trajetória da DBGG e da DLSP nos últimos anos, notadamente em 2021?
O presente capítulo se destina a analisar a evolução e a composição da Dívida Bruta do Governo Geral (DBGG) e da Dívida Líquida do Setor Público (DLSP) , uma vez que são indicadores amplamente utilizados para efeito de comparabilidade das condições de endividamento público.
Dívida Bruta do Governo Geral
A DBGG abrange o total das dívidas de responsabilidade dos governos federal, estaduais e municipais, tanto com o setor privado quanto com o setor público financeiro. As dívidas de responsabilidade das empresas estatais das três esferas de governo não são abrangidas pelo conceito. Igualmente, a quase totalidade dos passivos do Banco Central não constam desse indicador. A exceção fica por conta das operações compromissadas com o setor financeiro que são registradas como dívida do governo geral. São deduzidos da dívida bruta os passivos de um ente cujo credor seja outro ente abrangido pela DBGG. Nesse sentido, são desconsiderados, por exemplo, créditos representados por títulos públicos que se encontram em poder de seus órgãos da administração direta e indireta, de fundos públicos federais e dos demais entes da Federação.
Em dezembro de 2021, a DBGG diminuiu 4,32% em relação ao saldo atualizado do ano anterior. Da mesma maneira, para o mesmo período, houve uma queda de 8,30% na relação da DBGG com o PIB, saindo da proporção de 88,59% para 80,29%.
Gráfico 17 - DBGG - Dívida Bruta do Governo Geral - DBGG (inflac.) e DBGG/PIB
Fonte: Banco Central do Brasil
Conforme se apresenta no gráfico 18 a seguir, os principais itens que justificaram esse comportamento - diminuição da DBGG - foram o aumento do PIB nominal (redução de 12,3%) , os resgates líquidos de dívida (redução de 2,1%) , a diminuição das operações compromissadas (redução de 0,27%) , a incorporação de juros nominais (aumento de 5,8%) e a desvalorização cambial (aumento de 0,4%) .
Em termos nominais, a redução da DBGG foi causada pelo aumento da dívida mobiliária em mercado e pela diminuição das operações compromissadas do Bacen.

Gráfico 18 - Composição da DBGG
Fonte: Banco Central do Brasil
O gráfico 18 demonstra ainda que a DBGG teve seu crescimento, ao longo dos anos, fortemente impactado pela dívida mobiliária em mercado, pelo volume de operações compromissadas e pela dívida externa federal. Esses três componentes somados representam 94% da DBGG e caracterizam o peso do endividamento federal nesse indicador. Tendo-se em conta que a dívida pública mobiliária federal interna e a dívida pública federal externa já foram objeto de análise nos capítulos precedentes, passa-se a tratar, a seguir, as operações compromissadas do Bacen.
Operações Compromissadas
Segundo o glossário do Banco Central, operações compromissadas são operações de venda (ou compra) de títulos com compromisso de recompra (ou revenda) dos mesmos títulos em uma data futura, anterior ou igual à data de vencimento dos títulos. Essas operações são realizadas pelas instituições financeiras entre si, ou entre as instituições financeiras e o Banco Central ou entre as instituições financeiras e pessoas físicas e jurídicas em geral. Os títulos utilizados podem ser públicos ou privados, embora os primeiros predominem amplamente.
As operações compromissadas realizadas pelo Bacen, assim, são operações de venda de títulos com compromisso de recompra, que tem como garantia um título do Tesouro Nacional. Trata-se de um empréstimo com garantia, de curtíssimo prazo, com remuneração geralmente prefixada e vinculada à taxa Selic. As operações são utilizadas pelo Bacen para controlar, juntamente com outros instrumentos, o excesso de liquidez na economia.
Esse controle, por sua vez, está relacionado à execução da política monetária. No Brasil, a política monetária segue o regime de meta para inflação, definida anualmente pelo Conselho Monetário Nacional. O principal instrumento de que dispõe o Bacen para alcançar a meta de inflação é a taxa de juros básica da economia que, no caso do Brasil, é a taxa Selic.
Desse modo, o Banco Central atua para elevar (diminuir) a Selic, quando a inflação esperada estiver acima (abaixo) da meta. Por outro lado, se a Selic apresenta nível considerado adequado, a autoridade monetária atua para preservá-la. A taxa Selic, assim, é alcançada pelas condições de liquidez da economia. O Banco Central controla a liquidez da economia de tal modo que a Selic tenda para sua meta. 
As operações compromissadas com títulos públicos, por seu turno, são o principal instrumento utilizado pelo Banco Central para controlar essa liquidez. Quando a liquidez da economia está baixa o Bacen realiza operações de compra de títulos públicos com compromisso de revenda, junto às instituições financeiras. De outro lado, se a liquidez da economia for avaliada excessiva, a autoridade monetária realiza operações de venda de títulos com compromisso de recompra.
Assim, o Banco Central utiliza um tipo de transação financeira já disponível no mercado, as operações compromissadas, como um instrumento para controlar a liquidez da economia e, por intermédio da taxa Selic, lograr sucesso no controle da inflação.
Conforme pode ser visto no gráfico a seguir, ao longo dos últimos anos, as operações compromissadas cresceram tanto em volume quanto em representatividade da DBGG, com exceção de 2013, 2019 e 2021. Em dezembro de 2010, elas somavam R$ 552,79 bilhões (valores inflacionados pelo IPCA a dezembro de 2021) e representavam 14,35% da DBGG. Em dezembro de 2021, elas somaram a R$ 981,44 bilhões e representam 14,08% da DBGG. Em relação ao PIB as operações compromissadas representavam 7,43% em dezembro 2010, ao passo que, em dezembro de 2021, representavam 11,31%.
Gráfico 19 - Operações compromissadas do Bacen (inflac.) e Operações compromissadas do Bacen/PIB
Fonte: Banco Central do Brasil
Para entender a evolução desses saldos, faz-se necessário observar que as ações do governo que resultam em ingresso de recursos junto ao mercado ocasionam aumento de liquidez que, posteriormente, deve ser eliminado para evitar prejuízos ao alcance da meta de inflação. Assim, os (1) resgates de dívidas públicas superiores às emissões, a (2) aquisição de reservas internacionais, a (3) redução dos compulsórios dos bancos (instrumento de política monetária em que o Bacen estabelece a parcela da captação das instituições financeira que ficará retida) , e os (4) juros incidentes sobre as operações compromissadas realizadas resultam em aumento de liquidez na economia.
Dívida Líquida do Setor Público
A Dívida Líquida do Setor Público contempla o setor público não financeiro, mais o Banco Central. Considera-se como setor público não financeiro, para fins desse indicador, as administrações diretas federal, estaduais e municipais, as administrações indiretas, o sistema público de previdência social e as empresas estatais não financeiras federais, estaduais e municipais. Incluem-se também no conceito de setor público não financeiro os fundos públicos que não possuem característica de intermediários financeiros, isto é, aqueles cuja fonte de recursos é constituída de contribuições fiscais.
Em termos de principais passivos que compõem a DLSP, temos as dívidas interna e externa do governo federal, a base monetária e as operações compromissadas, estas duas últimas do Banco Central. Quanto aos ativos, os principais são as reservas internacionais do Banco Central e os fundos públicos, tal como o Fundo de Amparo ao Trabalhador (FAT) .
Para cálculo da DLSP, deve-se deduzir da DBGG (ou seja, os principais ativos que reduzem a DLSP) as (1) disponibilidades do governo geral (a exemplo das (1.a) reservas internacionais e dos (1.b) depósitos à vista) , os (2) créditos junto a instituições financeiras oficiais, as (3) aplicações em fundos e programas, os (4) recursos do FAT, os (5) créditos externos e a (6) dívida líquida do Bacen. Deve-se somar ou deduzir ao saldo proveniente do (7) resultado da equalização cambial e somar os (8) títulos livres na carteira do Bacen (aqueles que não estão servindo de lastro para as operações compromissadas) e a (9) dívida líquida das empresas estatais.
Conforme apresentado no gráfico a seguir, ao longo dos últimos oito anos, a DLSP cresceu tanto em volume quanto em representatividade do PIB. Em dezembro de 2013 (ponto mais baixo da série analisada) , ela somava R$ 2.608,71 bilhões (valores inflacionados pelo IPCA a dezembro/2021) e representava 30,50% do PIB, ao passo que, em dezembro de 2021, ela chegou a R$ 4.966,92 bilhões e representa 57,24% do PIB.

Gráfico 20 - Dívida Líquida do Setor Público - DLSP (inflac.) e DLSP/PIB
Fonte: Banco Central do Brasil
Nos termos da tabela inserida no Anexo I ao presente relatório, os principais itens que são agregados à DBGG para cálculo da DLSP são: 
1. Disponibilidades do governo federal no Bacen; 
2. Créditos junto ao BNDES; 
3. Aplicações em fundos e programas; 
4. Recursos do FAT na rede bancária; 
5. Títulos livres na carteira do Bacen; 
6. Dívida líquida do Banco Central. 
Esses itens serão examinados separadamente a seguir.
Disponibilidades do Governo Federal no Bacen
As disponibilidades do governo federal no Bacen incluem tanto os valores disponíveis na conta única quanto depósitos à vista e aplicações da previdência social. Ao longo dos últimos anos, o seu saldo cresceu significativamente em razão do aumento dos valores disponíveis na conta única, o que inclui o colchão de liquidez da dívida pública, com exceção de 2020, em vista da pandemia. Em dezembro de 2010, essas disponibilidades somavam R$ 774,64 bilhões (valores inflacionados a dezembro/2020) e correspondiam a 10,41% do PIB, ao passo que, em dezembro de 2021, somavam R$ 1.736,49 bilhões e correspondiam a 20,01% do PIB.
Gráfico 21 - Disponibilidades do Governo Federal no BACEN (inflac.) e Disponibilidades do Governo Federal no BACEN/PIB
Fonte: Banco Central do Brasil
Créditos junto ao BNDES
As leis 11.948/09 (alterada pela Lei 12.249/2010) , 12.096/2009 (alterada pelas Leis 12.385/2011, 12.453/2011 e 12.712/2012) , 12.397/2011, 12.453/2011 (alterada pela Lei 12.712/2012) , 12.872/13, 12.979/14 e 13.000/14, autorizaram a União a conceder créditos ao BNDES. Conforme apresentado no gráfico a seguir, os valores cresceram significativamente de 2010 a 2015. A partir de 2015, houve uma redução gradual dos valores em razão das sucessivas devoluções realizadas pelo BNDES. Em dezembro de 2015, esses créditos somavam R$ 700,81 bilhões (valores inflacionados a dezembro/2021) e correspondiam a 8,58% do PIB, ao passo que, em dezembro de 2021, somavam R$ 134,39 bilhões e correspondiam a 1,55% do PIB.
Gráfico 22 - Créditos junto ao BNDES (inflac.) e Créditos junto ao BNDES/PIB
                Fonte: Banco Central do Brasil
Aplicações em fundos e programas
Inclui o patrimônio líquido dos fundos regionais (FNE, FCO e FNO) , do Programa de Financiamento Estudantil (Fies) , além das disponibilidades de outros fundos e programas de governo. Observa-se pelo gráfico a seguir um aumento do patrimônio dos fundos a partir de 2013. Em 2013, essas aplicações somavam R$ 186,37 bilhões (valores inflacionados a dezembro de 2021) e correspondiam a 2,18% do PIB, ao passo que, em dezembro de 2021, somavam R$ 248,58 bilhões e correspondiam a 2,86% do PIB.
Gráfico 23 - Aplicações em fundos e programas (inflac.) e Aplicações em fundos e programas/PIB
Fonte: Banco Central do Brasil
Recursos do Fundo de Amparo ao Trabalhador (FAT) na rede bancária
Inclui os recursos do FAT administrados pelo BNDES, além de outras disponibilidades do Fundo junto ao setor financeiro. Observa-se pelo gráfico a seguir um crescimento suave do patrimônio do FAT ao longo dos anos, com exceção da queda de 0,23% do PIB em 2021 relativo a 2020. Em dezembro de 2010, esses recursos somavam R$ 280,27 bilhões (valores inflacionados a dezembro/2021) e correspondiam a 3,77% do PIB, ao passo que, em dezembro de 2021, somavam R$ 348,12 bilhões e correspondiam a 4,01% do PIB.

Gráfico 24 - Recursos do FAT na rede bancária (inflac.) e Recursos do FAT na rede bancária/PIB
 Fonte: Banco Central do Brasil
Títulos livres na carteira do Bacen
Os títulos livres na carteira do Bacen correspondem à diferença entre a dívida mobiliária na carteira do Bacen e o estoque das operações compromissadas do Bacen. Trata-se de títulos que poderão ser utilizados como garantia das operações compromissadas e que rendem juros e encargos ao Bacen remunerados pelo Tesouro. Observa-se pelo gráfico a seguir um aumento dos valores a partir de 2015 e uma significativa redução em 2020 devido à grande elevação do volume de operações compromissadas que fazem uso desses títulos como lastro. Em 2014, esses títulos somavam R$ 464,86 bilhões (valores inflacionados a dezembro de 2021) , e correspondiam a 5,34% do PIB. Em 2019, chegaram a R$ 1.078,08 bilhões (valores inflacionados a dezembro de 2021) e 12,68% do PIB, ao passo que, em dezembro de 2021, montaram a R$ 1.047,96 bilhões e correspondiam a 12,08% do PIB.
Gráfico 25 - Títulos livres na carteira do Bacen (inflac.) e Tít. livres na cart. Bacen/PIB
Fonte: Banco Central do Brasil
Dívida líquida do Banco Central
Para cálculo da DLSP, agrega-se todo o setor público, inclusive o Bacen. Nesse ponto é necessário observar que o Bacen possui ativos e passivos, inclusive junto ao governo federal, que acabam por se compensar (anular/cancelar) , no cálculo da DLSP, uma vez que o direito de um acaba por ser o dever do outro. Essa é a situação da conta única, por exemplo, que, embora apareça como uma disponibilidade da União, é computada, de igual modo, como uma obrigação do Bacen na Dívida Líquida do Banco Central (DLBacen) .
A DLBacen corresponde, assim, ao resultado do confronto de ativos e passivos do Bacen. Naturalmente, se os ativos forem maiores que os passivos, seu saldo será deduzido da DBGG para cálculo da DLSP. Na outra mão, caso seus passivos sejam maiores que os ativos, seu saldo será somado à DBGG para cálculo da DLSP.
Para apuração da Dívida Líquida do Banco Central, consideram-se como ativos o montante de (1) reservas internacionais, a (2) dívida mobiliária na carteira do Bacen, a (3) equalização cambial (se decorrer da valorização da moeda estrangeira) , os (4) créditos do Bacen com instituições financeiras e (5) demais contas do Bacen. Os passivos são formados pela (1) base monetária, (2) operações compromissadas, (3) depósitos no Bacen e (4) conta única da União.
Em dezembro de 2010, essa dívida somava R$ 83,11 bilhões (valores inflacionados a dezembro de 2021) , e correspondia a 1,12% do PIB, ao passo que, em dezembro de 2021, somava R$ 449,51 bilhões e correspondia a 5,18% do PIB. Dentre os itens que compõem os saldos, as principais variações ocorreram em razão da queda das operações compromissadas e no aumento da conta única do Tesouro Nacional no Bacen.
Gráfico 26 - Dívida líquida do Banco Central (inflac.) e Dív. líq. do Banco Central/PIB
Fonte: Banco Central do Brasil
3. COMENTÁRIOS DO GESTOR
Em atendimento ao contido nos itens 93 e 93.1 do Manual de Acompanhamento do TCU, bem como na delegação de competência insculpida no art. 1º, inciso II, da Portaria-MIN-BD 1/2014, o presente relatório foi submetido, preliminarmente, aos gestores da Secretaria do Tesouro Nacional e da Secretaria de Orçamento Federal, para apresentação facultativa de seus comentários a respeito das conclusões da fiscalização.
Recebidos os respectivos expedientes de resposta, que se encontram juntados às peças 49/52, entendeu-se que a SOF não tinha comentários a fazer e as sugestões emanadas da STN não diziam respeito ao conteúdo conceitual ou econômico do relatório, nem quanto às suas informações, análises e conclusões. 
Isto posto, segue-se com as conclusões pertinentes ao presente documento de controle externo.
4. CONCLUSÃO
O objetivo do presente acompanhamento consistiu em avaliar a execução orçamentária e financeira da DPF no ano de 2021, em face do PAF 2021, e analisar os agregados e indicadores de endividamento brasileiro no período, no âmbito do acompanhamento periódico e permanente sobre a gestão da Dívida Pública Federal, com ênfase nas condições relevantes para a sustentabilidade do endividamento. 
No que concerne aos principais indicadores macroeconômicos de impacto na dívida, foi observado que o resultado primário do governo central em 2021 foi deficitário em R$ 35,1 bilhões. No entanto, houve melhora substancial desse indicador frente ao ano de 2020, que se havia encerrado deficitário em R$ 743,3 bilhões. O resultado foi beneficiado pela recuperação da atividade econômica e da arrecadação. A Emenda Constitucional 95, de 15/12/2016, é uma variável explicativa considerada determinante para a trajetória declinante de medidas de risco/custo da dívida a partir de dezembro de 2015. Nesse sentido, a expectativa da geração de resultados primários positivos acaba por determinar conjuntamente tanto o nível geral de preços quanto o custo da dívida (parágrafos 30/31 e 42) .
Como percentual do PIB, a melhora do resultado primário em relação ao período anterior foi considerável, passando de um déficit de 9,98% para outro bem menor, de 0,41%, em razão da recuperação da atividade econômica, da diminuição do desemprego e da melhoria da arrecadação. Em dezembro de 2021, as receitas primárias líquidas tiveram incremento real de 19,6%, quando comparadas com os valores atualizados arrecadados em igual período do ano anterior, ao passo que as despesas tiveram decréscimo real de 17,6% (Gráfico 1, parágrafo 31) .
Na parte relacionada à taxa de câmbio nominal, em 2021, a moeda brasileira teve depreciação de 7,39% frente ao dólar americano, quando comparadas as cotações de dezembro de 2020 e 2021. O IPCA, por seu turno, variou, nesse mesmo período, 10,06%, ultrapassando a meta de inflação que era de 3,75% a.a. e o limite máximo estabelecido de 5,25% a.a. Todos os indicadores impactam a dívida pública federal (parágrafo 35) .
De acordo com o projetado na revisão do Plano Anual de Financiamento da Dívida Pública Federal para 2021, a necessidade líquida de financiamento do Tesouro Nacional no exercício seria de R$ 1.674,3 bilhões, resultado de uma necessidade bruta de R$ 1.964,8 bilhões, deduzidos os recursos orçamentários de R$ 272,5 bilhões. A execução no ano demonstrou uma necessidade líquida de financiamento de R$ 1.416,5 bilhões, valor marginalmente inferior ao disponível no colchão de liquidez da dívida pública. Foram executadas em 2021, R$ 113,6 bilhões no pagamento de despesas primárias por meio de recursos orçamentários (parágrafo 39 e Figura 1) .
A análise dos fatores de variação da DPF demonstrou que as emissões totalizaram R$ 1.656,7 bilhões, os resgates foram de R$ 1.501,8 bilhões e os juros apropriados foram de R$ 449,1 bilhões. A partir desses valores, A DPF variou de R$ 5.009,6 bilhões em dezembro de 2020 para R$ 5.613,7 bilhões em dezembro de 2021. As emissões líquidas da DPMF (emissões "menos" resgates) no valor de R$ 154,9 bilhões contribuíram para a cobertura de despesas primárias e permitiram a recomposição da disponibilidade de caixa do Tesouro Nacional (parágrafos 43/49 e Tabela 3) . 
Pela programação do PAF, o estoque da DPF ocorrido ao final de 2020, de R$ 5.009,6 bilhões, deveria crescer em 2021 para um intervalo entre R$ 5.500 bilhões e R$ 5.800 bilhões. A DPF cresceu R$ 604,0 bilhões e permaneceu abaixo do limite superior desse intervalo previsto. A variação incorporou tanto as emissões líquidas de R$ 154,9 bilhões da DPF quanto a apropriação de juros no valor de R$ 449,1 bilhões. No resultado consolidado do ano para a DPMFi, as emissões superaram os resgates em R$ 163,1 bilhões, o que corresponde a uma redução na taxa anual de refinanciamento de 111%, em 2021. Essa taxa havia sido de 143%, no ano anterior (parágrafo 54 e Tabela 4) .
A razão dívida/PIB diminuiu de 67,1% para 64,7% entre janeiro a dezembro de 2021. A redução de 2,4% nesse indicador decorre, em boa medida, da recuperação da economia brasileira em 2021 e da variação nominal positiva do PIB. Houve melhora no prazo médio da DPF, medido em anos, que era de 3,57 em dezembro de 2020, e aumentou para 3,84 ao final de 2021. O percentual de títulos vincendos em 12 meses, que era de 23,3%, ao final do primeiro semestre de 2021, diminuiu para 21%. A composição da dívida por indexadores (prefixados, índice de preços, taxa flutuante e câmbio) ficou dentro do limite do PAF revisado (parágrafo 55) .
Quanto ao custo da dívida, as taxas de longo prazo aumentaram, em face dos efeitos da pandemia no primeiro semestre e, de forma mais acentuada no segundo semestre. Adicionalmente, o movimento da taxa básica de juros Selic e seus reflexos na curva de juros doméstica foram fatores impactantes, que se aliaram ao efeito das variações cambiais sobre a dívida externa. O custo médio das emissões de DPMFi aumentou de 4,44% para 8,49%, em dezembro de 2021, e o custo médio do estoque subiu 50 pontos base, alcançando 8,9% (parágrafos 59/61) .
No que concerne às receitas de endividamento e sua aplicação em 2021, foi possível observar o seguinte:
a maioria das receitas obtidas por meio do endividamento público em 2021 teve origem na emissão de títulos públicos (dívida mobiliária federal) ; (parágrafos 65/68) 
a taxa de refinanciamento da dívida superior a 100% em 2021 está relacionada à necessidade de mitigar riscos de refinanciamento da dívida por meio do reforço da reserva de liquidez, principalmente diante de momentos de volatilidade do mercado; (parágrafos 75 a 78) 
o governo federal disponibilizou cerca de R$ 2.236,4 bilhões em dotações orçamentárias para dívida pública, dos quais R$ 270,12 bilhões deixaram de ser executados. Contudo, por serem despesas financeiras, a não execução de despesas da dívida não impacta o limite de despesas primárias definido pela regra do Teto de Gastos. (parágrafos 82/85) 
os pagamentos do principal da dívida junto ao Bacen (R$ 381,2 bilhões) foram custeados com recursos originários do Resultado do próprio Banco Central (R$ 360,2 bilhões) e com a emissão direta de títulos públicos/permuta, (R$ 21,0 bilhões) . Esses valores não entram no cálculo da necessidade de financiamento do governo federal, haja vista que não são pagos por meio da emissão de títulos em mercado. (parágrafos 88 e 89) 
a maior parte das receitas obtidas com o endividamento público foi destinada ao pagamento da própria dívida e seus juros e encargos, somando cerca de R$ 1.670,96 bilhões (93,5%) das receitas de endividamento aplicadas em 2021. (parágrafos 95/98) 
as outras despesas pagas com receitas de endividamento representam R$ 115,63 bilhões, ou seja, 6,5% das receitas de endividamento aplicadas em 2021, sendo que, desse total, R$ 43,8 bilhões foram destinados ao pagamento do Auxílio Emergencial 2021 (Covid-19) e R$ 32,48 bilhões ao pagamento de benefícios da previdência urbana. (parágrafos 99/103) 
o endividamento público, em 2021, foi utilizado, sobretudo, para pagar a própria dívida e seus juros e encargos. O menor financiamento de despesas primárias de custeio é um cenário desejável, já que isso não pressiona ainda mais a relação Dívida/PIB e contribui para a correção da trajetória da dívida para níveis sustentáveis. (parágrafo 111) 
os pagamentos da dívida com outras fontes superaram em R$ 175,53 bilhões os pagamentos de outras despesas realizadas com receitas de endividamento. Portanto, na prática, não existe financiamento de outras despesas públicas com recursos da dívida em 2021. Esse financiamento da dívida por meio de fontes desvinculadas contribuiu para a preservação da reserva de liquidez e, consequentemente, para a mitigação dos riscos de refinanciamento da dívida pública, notadamente em momento de volatilidade dos mercados, como foi o caso de 2021. (parágrafos 112/117) 
A reserva de liquidez da dívida iniciou o exercício financeiro de 2021 com um saldo de R$ 881,28 bilhões, alcançando 31 de dezembro de 2021 com um montante de R$ 1.185,89 bilhões. Esse saldo é composto principalmente por receitas de emissão de títulos públicos (R$ 939,94 bilhões) . (parágrafos 118/125) 
Além disso, a reserva de liquidez, durante o exercício financeiro de 2021, se recuperou das constantes quedas que ocorreram no exercício de 2020. Isso se deu por conta da maior emissão de títulos públicos combinada com os seguintes fatores: a. desvinculação de recursos de fundos (R$ 162,0 bilhões) , por meio da Emenda Constitucional 109/2021; b. pagamentos antecipados do BNDES (R$ 63,0 bilhões) ; c. menor necessidade de financiamento do governo (parágrafo 126) .
Em 2021, a DBGG diminuiu 4,32% em relação ao saldo atualizado do ano anterior. Da mesma maneira, para o mesmo período, houve uma queda de 8,30% na relação da DBGG com o PIB, saindo da proporção de 88,59% para 80,29%. Em termos nominais, a redução da DBGG foi causada pelo aumento da dívida mobiliária em mercado e pela diminuição das operações compromissadas do Bacen (parágrafos 132/135) .  
Ao longo dos últimos dez anos, as operações compromissadas cresceram tanto em volume quanto em representatividade da DBGG, exceto em 2013, 2019 e 2021. Em dezembro de 2010, elas somavam R$ 552,79 bilhões (valores inflacionados pelo IPCA a dezembro de 2021) e representavam 14,35% da DBGG. Em dezembro de 2021, elas somaram a R$ 981,44 bilhões e representam 14,08% da DBGG. Em relação ao PIB as operações compromissadas representavam 7,43% em dezembro 2010, ao passo que, em dezembro de 2021, representavam 11,31% (parágrafos 141/144) .
Ao longo dos últimos oito anos, a DLSP cresceu tanto em volume quanto em representatividade do PIB. Em dezembro de 2013 (ponto mais baixo da série analisada) , ela somava R$ 2.608,71 bilhões (valores inflacionados pelo IPCA a dezembro/2021) e representava 30,50% do PIB, ao passo que, em dezembro de 2021, ela chegou a R$ 4.966,92 bilhões e representa 57,24% do PIB (parágrafos 145/148) .
5. PROPOSTA DE ENCAMINHAMENTO
Ante o exposto, encaminham-se os autos à consideração superior com a seguinte proposta:
a) informar ao presidente da Comissão Mista de Planos, Orçamentos Públicos e Fiscalização do Congresso Nacional, em atendimento ao art. 3º da Resolução TCU 322, de 2/12/2020, as seguintes conclusões do acompanhamento permanente da dívida:
a.1) no que concerne aos principais indicadores macroeconômicos de impacto na dívida foi observado que o resultado primário do governo central em 2021 foi deficitário em R$ 35,1 bilhões;
a.2) a Emenda Constitucional 95, de 15/12/2016 é uma variável explicativa que pode ser considerada determinante para a trajetória declinante de medidas de risco/custo da dívida a partir de dezembro de 2016; nesse sentido, a expectativa da geração de resultados primários positivos termina por determinar conjuntamente tanto o nível geral de preços quanto o custo da dívida;
a.3) como percentual do PIB, a melhora do resultado primário em relação ao período anterior foi considerável, passando de um déficit de 9,98% para 0,41%, em razão de aumentos nas receitas administradas (disseminados em praticamente todas as rubricas) , expressivo crescimento nas receitas não administradas pela Receita Federal e na arrecadação líquida para o Regime Geral de Previdência Social (RGPS) ; em dezembro de 2021, as receitas primárias líquidas tiveram incremento real de 19,6%, quando comparadas com os valores atualizados arrecadados em igual período do ano anterior, ao passo que as despesas tiveram decréscimo real de 17,6%;
a.4) na parte relacionada à taxa de câmbio nominal, em 2021, a moeda brasileira teve depreciação de 7,39% frente ao dólar americano, quando comparada as cotações de dezembro de 2020 e 2021; o IPCA, por seu turno, variou, nesse mesmo período, 10,06%, ultrapassando a meta de inflação que era de 3,75% a.a. e o limite máximo estabelecido de 5,25% a.a. Todos os indicadores impactam a dívida pública federal;
a.5) de acordo com o projetado na revisão do Plano Anual de Financiamento da Dívida Pública Federal para 2021, a necessidade líquida de financiamento do Tesouro Nacional no exercício seria de R$ 1.674,3 bilhões, resultado de uma necessidade bruta de R$ 1.964,8 bilhões, deduzidos os recursos orçamentários de R$ 272,5 bilhões; a execução no ano demonstrou uma necessidade líquida de financiamento de R$ 1.416,5 bilhões, valor marginalmente inferior ao disponível no colchão de liquidez da dívida pública ao final de 2020; 
a.6) a análise dos fatores de variação da DPF demonstrou que as emissões totalizaram R$ 1.656,7 bilhões, os resgates foram de R$ 1.501,8 bilhões e os juros apropriados foram de R$ 449,1 bilhões; a partir desses valores, a DPF variou de R$ 5.009,6 bilhões em dezembro de 2020 para R$ 5.613,7 bilhões em dezembro de 2021; as emissões líquidas da DPF (ou seja, deduzidas dos resgates) no valor de R$ 154,9 bilhões contribuíram para a cobertura de despesas primárias e permitiram a recomposição da disponibilidade de caixa do Tesouro Nacional;
a.7) pela programação do PAF, o estoque da DPF apurado ao final de 2020, de R$ 5.009,6 bilhões, deveria crescer em 2021 para um intervalo entre R$ 5.500 bilhões e R$ 5.800 bilhões; a DPF cresceu R$ 604 bilhões e permaneceu abaixo do limite superior desse intervalo previsto; a variação incorporou tanto as emissões líquidas de R$ 154,9 bilhões quanto a apropriação de juros no valor de R$ 449,1 bilhões; no resultado consolidado do ano para a DPMFi, as emissões superaram os resgates em R$ 163,1 bilhões, o que corresponde a uma redução na taxa anual de refinanciamento para 111%, em 2021; essa taxa havia sido de 143%, no ano anterior;
a.8) a razão dívida/PIB (DPF) diminuiu de 67,1% para 64,7% entre janeiro a dezembro de 2021; a redução de 2,4 p.p. nesse indicador decorre, em boa medida, da recuperação da economia brasileira em 2021 e da variação nominal positiva do PIB; o prazo médio da DPF, que era de 3,57 anos em dezembro de 2020, aumentou para 3,84 ao final de 2021; o percentual de títulos vincendos em 12 meses, que era de 23,3%, ao final do primeiro semestre de 2021, diminuiu para 21%; a composição da dívida por indexadores (prefixados, índice de preços, taxa flutuante e câmbio) ficou dentro do limite do PAF revisado;
a.9) quanto ao custo da dívida, as taxas de longo prazo aumentaram, em face dos efeitos da pandemia no primeiro semestre e, de forma mais acentuada no segundo; adicionalmente, o movimento da taxa básica de juros Selic e seus reflexos na curva de juros doméstica foram fatores impactantes, que se aliaram ao efeito das variações cambiais sobre a dívida externa; o custo médio das emissões de DPMFi aumentou de 4,44% a.a. para 8,49% a.a., em dezembro de 2021, e o custo médio do estoque subiu 50 pontos base (0,5%) , alcançando 8,9%;
b) no que concerne às receitas de endividamento e sua utilidade, foi possível chegar às seguintes conclusões:
b.1) a maioria das receitas obtidas por meio do endividamento público em 2021 teve origem na emissão de títulos públicos (dívida mobiliária federal) ;
b.2) a taxa de refinanciamento da dívida foi de 111% em 2021, sendo que taxas superiores a 100% estão relacionadas à necessidade de mitigar riscos de refinanciamento da dívida por meio do reforço da reserva de liquidez, principalmente diante de momentos de volatilidade do mercado;
b.3) o governo federal disponibilizou cerca de R$ 2.236,4 bilhões em dotações orçamentárias para dívida pública, dos quais R$ 270,1 bilhões deixaram de ser executados (empenhados) . Contudo, por serem despesas financeiras, a não execução de despesas da dívida não impacta o limite de despesas primárias definido pela regra do Teto de Gastos;
b.4) os pagamentos do principal da dívida junto ao Bacen (R$ 381,2 bilhões) foram custeados com recursos originários do resultado do próprio Banco Central (R$ 360,2 bilhões) e com a emissão direta de títulos públicos/permuta, (R$ 21 bilhões) . Esses valores não entram no cálculo da necessidade de financiamento do governo federal, haja vista que não são pagos por meio da emissão de títulos em mercado;
b.5) a maior parte das receitas obtidas com o endividamento público foi destinada ao pagamento da própria dívida e seus juros e encargos, somando cerca de R$ 1.670,96 bilhões (93,5%) das receitas de endividamento aplicadas em 2021;
b.6) as outras despesas pagas com receitas de endividamento representam R$ 115,63 bilhões, ou seja, 6,5% das receitas de endividamento aplicadas em 2021, sendo que, desse total, R$ 43,8 bilhões foram destinados ao pagamento do Auxílio Emergencial 2021 (Covid-19) e R$ 32,48 bilhões ao pagamento de benefícios da previdência urbana; foram executadas em 2021, R$ 113,6 bilhões no pagamento de despesas primárias por meio de recursos orçamentários, sendo que a previsão inicial era de R$ 468,2 bilhões;
b.7) o menor financiamento de despesas primárias de custeio, por meio do endividamento público, é um cenário desejável, já que isso não pressiona ainda mais a relação Dívida/PIB e contribui para a correção da trajetória da dívida para níveis sustentáveis;
b.8) os pagamentos da dívida com outras fontes superaram em R$ 175,53 bilhões os pagamentos de outras despesas realizadas com receitas de endividamento. Portanto, na prática, não houve financiamento de outras despesas públicas com recursos da dívida em 2021. Esse financiamento da dívida por meio de fontes desvinculadas contribuiu para a preservação da reserva de liquidez e, consequentemente, para a mitigação dos riscos de refinanciamento da dívida pública, notadamente em momento de volatilidade dos mercados, como foi o caso de 2021;
c) no que concerne à reserva de liquidez da dívida, foi possível observar que:
c.1) o governo federal iniciou o exercício financeiro de 2021 com um saldo de R$ 881,28 bilhões, alcançando 31 de dezembro de 2021 com um montante de R$ 1.185,89 bilhões. Esse saldo é composto principalmente por receitas de emissão de títulos públicos (R$ 939,94 bilhões) ;
c.2) durante o exercício financeiro de 2021, a reserva se recuperou das constantes quedas que ocorreram no exercício de 2020. Isso se deu por conta da maior emissão de títulos públicos combinada com os seguintes fatores: i) desvinculação de recursos de fundos (R$ 162 bilhões) , por meio da Emenda Constitucional 109/2021; ii) pagamentos antecipados do BNDES (R$ 63 bilhões) ; iii) menor necessidade de financiamento do governo;
d) entre dezembro de 2020 e o mesmo mês de 2021, a DBGG diminuiu 4,32% em relação ao saldo atualizado do ano anterior; da mesma maneira, para o mesmo período, houve uma queda de 8,3 p.p na relação da DBGG com o PIB, saindo da proporção de 88,59% para 80,29%; em termos nominais, a redução da DBGG foi causada pelo aumento da dívida mobiliária em mercado e pela diminuição das operações compromissadas do Bacen;
e) ao longo dos últimos dez anos, as operações compromissadas cresceram tanto em volume quanto em representatividade da DBGG, exceto em 2014 e 2021; em dezembro de 2010, elas somavam R$ 552,79 bilhões (valores inflacionados pelo IPCA a dezembro de 2021) e representavam 14,35% da DBGG; em dezembro de 2021, elas somaram a R$ 981,44 bilhões e representam 14,08% da DBGG; em relação ao PIB as operações compromissadas representavam 7,43% em dezembro 2010, ao passo que, em dezembro de 2021, representavam 11,31%;
f) ao longo dos últimos oito anos, a DLSP cresceu tanto em volume quanto em representatividade do PIB; em dezembro de 2013 (ponto mais baixo da série analisada) , ela somava R$ 2.608,71 bilhões (valores inflacionados pelo IPCA a dezembro/2021) e representava 48,93% do PIB, ao passo que, em dezembro de 2021, ela chegou a R$ 4.966,92 bilhões e representa 57,54% do PIB;
g) encaminhar cópia dessa instrução à Secretaria Especial do Tesouro e Orçamento, à Secretaria do Tesouro Nacional, à Secretaria de Orçamento Federal, do Ministério da Economia, e ao Banco Central do Brasil;
h) arquivar o presente processo, nos termos do art. 169, inciso V, do Regimento Interno do TCU.
2.	Ao concordar com a equipe de fiscalização, o Diretor da Dipec apresentou as seguintes considerações adicionais (peça 54) , sendo secundado pelo titular da Semag (peça 55) :
Em complemento à resposta da questão 5 da matriz de planejamento, e em acordo com a resposta da STN (peça 16) , a estimativa do orçamento da Dívida Pública Federal (DPF) é gerada usando dados do Sistema Integrado da Dívida (SID) : estoque do exercício anterior, prazos de vencimento e estratégias de emissões, entre outras informações. Quanto ao estoque, adiciona-se as maturações programadas para o exercício seguinte aos novos vencimentos decorrentes das emissões previstas para serem realizadas.
As estratégias, para as (a) despesas que possuem fluxo financeiro definido, envolvem as seguintes emissões: (i) para as carteiras de mercado, do Banco Central do Brasil (Bacen) , especiais e recompras; (ii) de títulos de Compensação de Variações Salariais (CVS) e outras novas securitizações; (iii) de títulos NTN-I; e, quando cabível, (iv) títulos para cobertura de resultado negativo do Bacen. A partir dessas entradas de dados o SID gera as maturações projetadas para o exercício subsequente das dívidas Mobiliária Federal Interna (DPMFI) e Mobiliária Federal Externa (DPMFE) , além da Dívida Contratual Externa. 
A estimativa das dotações de (b) despesas que não têm fluxo financeiro definido abrange ainda: (v) honras de avais internos e externos; (vi) recompras de títulos da dívida externa; (vii) gastos e encargos com emissões externas; (viii) Títulos da Dívida Agrária (TDA) ; (ix) fonte 48; e, (x) novos contratos de dívida externa (em fase de negociação) .
Os valores estimados das despesas (com e sem fluxo financeiro definido) são segregados nos grupos de natureza de despesa 2 - Juros e encargos da dívida e 6 - Amortização da dívida. A amortização da dívida é alocada nas cinco ações: (i) 0243 Refinanciamento da DPF Externa; (ii) 0365 Refinanciamento da DPF Interna; (iii) 0425 Serviços da DPF Externa; (iv) 0455 Serviços da DPF Interna; e, (v) 0669 Cobertura do Resultado Negativo Apurado no Bacen. Os juros e encargos são alocados em duas ações: 0425 Serviços da DPF Externa e 0455 Serviços da DPF Interna. A execução combinada dos grupos de natureza de despesa atingiu 89% da dotação proposta.
Feitas essas observações, manifesto-me de acordo com a proposta formulada por AMOQUE BENIGNO DE ARAÚJO, AUFC (doc 71.247.487-8) . Declaro, ainda, que foi verificado, no que se mostrou aplicável, o atendimento ao disposto na Resolução - TCU 315/2020.
É o Relatório.

não há

Não atuou.

Relatório de Acompanhamento. execução orçamentária e financeira da dívida pública federal no primeiro SEMESTRE Do exercício de 2021 em face do Plano Anual de Financiamento (PAF) do exercício. Análise dos principais agregados e indicadores de vulnerabilidade e de sustentabilidade do endividamento brasileiro no período. Envio de informações ao Congresso Nacional. arquivamento.

RELATÓRIO DE ACOMPANHAMENTO (RACOM)

Secretaria de Macroavaliação Governamental (Semag).

Trata-se de acompanhamento para avaliar a execução orçamentária e financeira da dívida pública federal no ano de 2021 em face do Plano Anual de Financiamento (PAF) do exercício, e analisar os principais agregados e indicadores de vulnerabilidade e de sustentabilidade do endividamento brasileiro no período.
Nos aspectos metodológicos, o trabalho se concentrou em acompanhar o comportamento dos indicadores de vulnerabilidade e de sustentabilidade da Dívida Pública Federal (DPF) , bem como a utilização dos recursos proveniente do endividamento.
Nesse contexto, foram avaliados os principais indicadores macroeconômicos com impacto na dívida pública.
Cabe destacar que o resultado primário do governo central em 2021 foi deficitário em R$ 35,1 bilhões, valor substancialmente inferior ao indicador do ano 2020 (déficit de R$ 743,3 bilhões) . Como percentual do PIB, a melhora do resultado primário em relação ao período anterior foi considerável, passando de um déficit de 9,98% para outro bem menor, de 0,41%.
A equipe de fiscalização atribui o resultado à recuperação da atividade econômica, à diminuição do desemprego e à melhoria da arrecadação. Cabe, no entanto, acrescentar que a evolução da dívida foi fortemente impactada no ano de 2020 em razão das medidas econômicas de enfrentamento dos efeitos da pandemia de Covid-19. Ainda que parte dessas medidas tenham sido implementadas também no exercício de 2021, o menor volume contribuiu também para a melhoria do resultado fiscal, pressionando menos a dívida pública.
Outras variáveis com impacto na dívida federal foram a taxa de câmbio nominal, a depreciação do real de 7,39% frente ao dólar americano e a inflação, cujo índice IPCA variou positivamente em 10,06%, ultrapassando a meta de inflação que era de 3,75% a.a. e o limite máximo estabelecido de 5,25% a.a.
A análise dos fatores de variação da DPF demonstrou que as emissões totalizaram R$ 1.656,7 bilhões, os resgates foram de R$ 1.501,8 bilhões e os juros apropriados foram de R$ 449,1 bilhões. A partir desses valores, A DPF variou de R$ 5.009,6 bilhões em dezembro de 2020 para R$ 5.613,7 bilhões em dezembro de 2021. Assim, as emissões líquidas da DPMF (emissões "menos" resgates) resultaram no valor de R$ 154,9 bilhões.
Entre janeiro e dezembro de 2021, a razão dívida/PIB diminuiu de 67,1% para 64,7, em boa medida, em razão da recuperação da economia brasileira em 2021 e da variação nominal positiva do PIB. Já o prazo médio da DPF que era de 3,57 anos em janeiro de 2021, aumentou para 3,84 anos, em dezembro de 2021, melhorando suavemente as condições do endividamento no curto prazo.
O custo médio acumulado em doze meses das emissões aumentou de 4,44 para 8,49%, em dezembro de 2021. Já o custo médio das emissões aumentou 50 pontos base, alcançando 8,9%.
No que concerne às receitas de endividamento e sua aplicação em 2021, é possível destacar que a maioria das receitas obtidas por meio do endividamento público em 2021 teve origem na emissão de títulos públicos, sendo a maior parte dessas receitas destinada ao pagamento da própria dívida e seus juros e encargos, somando cerca de R$ 1.670,96 bilhões (93,5%) das receitas de endividamento aplicadas em 2021. Ademais, os pagamentos da dívida com outras fontes superaram em R$ 175,53 bilhões os pagamentos de outras despesas realizadas com receitas de endividamento. Assim, pode-se concluir que não existe financiamento de outras despesas públicas com recursos da dívida em 2021.
A reserva de liquidez da dívida iniciou o exercício financeiro de 2021 com um saldo de R$ 881,28 bilhões, alcançando 31 de dezembro de 2021 com um montante de R$ 1.185,89 bilhões.
Em 2021, a DBGG diminuiu 4,32% em relação ao saldo atualizado do ano anterior. Da mesma maneira, para o mesmo período, houve uma queda de 8,30% na relação da DBGG com o PIB, saindo da proporção de 88,59% para 80,29%. Em termos nominais, a redução da DBGG foi causada pelo aumento da dívida mobiliária em mercado e pela diminuição das operações compromissadas do Bacen.
Em relação ao PIB, as operações compromissadas representavam 7,43% em dezembro de 2010, ao passo que, em dezembro de 2021, representavam 11,31%.
Por fim, ao longo dos últimos oito anos, a DLSP cresceu tanto em volume quanto em representatividade do PIB. Em dezembro de 2013 (ponto mais baixo da série analisada) , ela somava R$ 2.608,71 bilhões (valores inflacionados pelo IPCA a dezembro/2021) e representava 30,50% do PIB, ao passo que, em dezembro de 2021, ela chegou a R$ 4.966,92 bilhões e representa 57,24% do PIB.
Diante da acurácia informações trazidas, adoto as análises e as conclusões da unidade técnica como razões de decidir, e entendo pertinente encaminhar as principais conclusões apuradas neste acompanhamento permanente da dívida ao presidente da Comissão Mista de Planos, Orçamentos Públicos e Fiscalização do Congresso Nacional, em atendimento ao art. 3º da Resolução TCU 322, de 2/12/2020.
	Isso posto, VOTO por que seja adotada a deliberação que ora submeto a este Plenário.
TCU, Sala das Sessões, em 8 de fevereiro de 2023.
AROLDO CEDRAZ 
Relator